ACORDAO-COMPLETO-2552385

ACÓRDÃO 1111/2023 ATA 21/2023 - PLENÁRIO

VISTOS, relatados e discutidos estes autos que tratam de pedido de reexame interposto pela Concessionaria Rota do Oeste S.A. contra o Acórdão 457/2022-TCU-Plenário;
ACORDAM os Ministros do Tribunal de Contas da União, reunidos em Sessão do Plenário, ante as razões expostas pelo Relator, em:
9.1. conhecer parcialmente do pedido de reexame interposto pela Concessionária Rota do Oeste S.A., apenas em relação aos subitens 9.5.1 e 9.5.3 do Acórdão 457/2022-TCU-Plenário, para, no mérito, negar-lhe provimento;
9.2. autorizar a ANTT a:
9.2.1. suspender os efeitos tarifários das determinações contidas nos subitens 9.5.1 e 9.5.3 do Acórdão 457/2022-TCU-Plenário enquanto vigorar o Termo de Ajustamento de Conduta da Concessionária Rota do Oeste, firmado em 4/10/2022;
9.2.2. extinguir os efeitos tarifários das determinações supracitadas apenas em caso de cumprimento integral do mencionado acordo;
9.3. recomendar à Segecex que inclua em seu plano de fiscalização, ações de controle que garantam mais tempestividade aos processos de relicitação e à retomada dos investimentos nas rodovias federais concedidas;
9.4. notificar a recorrente e a Agência Nacional de Transportes Terrestres sobre a presente deliberação.

Pedido de reexame contra Acórdão que considerou procedente representação acerca de indícios de irregularidades relacionadas ao início da cobrança de pedágio na concessão da BR 163/MT e fez determinações.

Agência Nacional de Transportes Terrestres.

3. Recorrente: Concessionária Rota do Oeste S.A. (19.521.322/0001-04).

13.1. Ministros presentes: Bruno Dantas (Presidente), Walton Alencar Rodrigues, Benjamin Zymler, Augusto Nardes, Aroldo Cedraz, Vital do Rêgo (Relator), Jorge Oliveira, Antonio Anastasia e Jhonatan de Jesus.
13.2. Ministros-Substitutos presentes: Augusto Sherman Cavalcanti, Marcos Bemquerer Costa e Weder de Oliveira.

VITAL DO RÊGO

Transcrevo a seguir, com os ajustes de forma pertinentes, a instrução de mérito elaborada pela Secretaria de Recursos - Serur (peça 175) , que contou com a anuência do corpo diretivo da unidade técnica (peça 176) :
INTRODUÇÃO
	Trata-se de pedido de reexame interposto pela Concessionária Rota do Oeste S.A (peças 157-161) contra o Acórdão 457/2022-TCU-Plenário, de relatoria do Ministro Augusto Nardes (peça 116) , transcrito na íntegra abaixo: 
9. Acórdão: 
VISTOS, relatados e discutidos estes autos, que tratam de representação de equipe de fiscalização desta Corte de Contas acerca de indícios de irregularidades verificadas na Agência Nacional de Transportes Terrestres (ANTT) relacionadas ao início da cobrança da tarifa de pedágio na BR-163/MT, administrada pela Concessionária Rota do Oeste S.A. - CRO. 
ACORDAM os Ministros do Tribunal de Contas da União, reunidos em Sessão do Plenário, ante as razões expostas pelo Relator e com fundamento nos artigos arts. 43, inciso I, e 58, incisos II e III, da Lei 8.443/1992, c/c 169, inciso V, 235, 237, inciso V, e 250, inciso II, do Regimento Interno do TCU (RI/TCU) , em: 
9.1. conhecer da presente representação, satisfeitos os requisitos de admissibilidade previstos nos arts. 235 e 237, inciso V, do Regimento Interno deste Tribunal e no art. 103, § 1º, da Resolução-TCU 259/2014, para, no mérito, considerá-la procedente; 
9.2. acolher as razões de justificativa apresentadas por Alessandro Reichert, Cinthia Santiago Sobreira e Nelícia Murari Borges em relação aos subitens "b.1.1.1.4", "b.1.1.1.5", "b.1.1.2.1" das audiências; 
9.3. acolher as razões de justificativa apresentadas por Fernando Nunes Carneiro Rios, Mirian Ramos Quebaud, Nelícia Murari Borges e Thaísa Rios Marciano em relação ao item "b.2" das audiências; 
9.4. rejeitar, com as exceções eventualmente assinaladas na instrução da unidade técnica de peça 96 e detalhadas no item 45 do voto que fundamenta esta decisão, as razões de justificativa apresentadas por Alessandro Reichert, Cinthia Santiago Sobreira e Nelícia Murari Borges em relação aos subitens "b.1.1.1.1", "b.1.1.1.2", "b.1.1.1.3", "b.1.1.2.2", "b.1.1.2.3", "b.1.1.2.4", "b.1.1.2.5" e "b.1.1.2.6" das audiências, deixando de aplicar a multa prevista no art. 58, incisos II e III, da Lei 8.443/1992; 
9.5. determinar à Agência Nacional de Transportes Terrestres, com fundamento no art. 43, inciso I, da Lei 8.443/1992, c/c art. 250, inciso II, do Regimento Interno do TCU, que:
9.5.1. promova, no prazo de 30 (trinta) dias, contados da ciência desta deliberação, o reequilíbrio econômico-financeiro do Contrato de Concessão da BR-163/MT em razão da existência, previamente à assunção da BR-163/MT, de trecho com múltiplas faixas entre o km 94,9 e o km 96,7, configuração que foi aproveitada pela concessionária e que resultou na redução de seus encargos com a duplicação da referida rodovia; 
9.5.2. instaure, no prazo de 30 (trinta) dias, contados da ciência desta deliberação, processo administrativo, assegurando-se o contraditório e a ampla defesa, para apurar a data em que as obras de duplicação em 10% da extensão foram efetivamente concluídas, de modo que atendesse ao escopo e aos parâmetros de desempenho do Programa de Exploração da Rodovia (PER) que integra o Contrato de Concessão da BR-163/MT (Edital nº 003/2013) ; 
9.5.3. promova, no prazo de 30 (trinta) dias, contados do desfecho do subitem anterior, o reequilíbrio econômico-financeiro do Contrato de Concessão da BR-163/MT de modo a reverter os valores indevidamente cobrados pela concessionária antes da efetiva conclusão das obras de duplicação em 10% da extensão; 
9.5.4. comunique ao TCU, no prazo de 120 (cento e vinte) dias, contados da ciência desta deliberação, as informações e os documentos comprobatórios das medidas adotadas; 
9.6. autorizar o monitoramento da determinação contida no subitem 9.5 deste acórdão, a cargo da Secretaria de Fiscalização de Infraestrutura Rodoviária e de Aviação Civil (SeinfraRodoviaAviação) ; 
9.7. determinar a juntada de cópia da presente deliberação ao processo TC Processo 014.745/2015-1; 
9.8. encaminhar cópia desta deliberação aos responsáveis, à Agência Nacional de Transportes Terrestres e à Concessionária Rota do Oeste S.A, para conhecimento; 9.9. arquivar os autos, com fundamento no art. 169, inciso V, do Regimento Interno do TCU. 
HISTÓRICO 	
2.	Esta representação foi formulada por equipe de fiscalização desta Corte de Contas acerca de indícios de irregularidades verificadas na Agência Nacional de Transportes Terrestres (ANTT) relacionadas ao início da cobrança de pedágio na BR-163/MT, administrada pela Concessionária Rota do Oeste S.A. - CRO, que é uma sociedade anônima criada sob a forma de subsidiária integral de propósito específico, de capital fechado, da Odebrecht Rodovias S.A. 
3.	O exame da Secretaria de Fiscalização de Infraestrutura Rodoviária e de Aviação Civil (SeinfraRodoviaAviação) às peças 96 a 98, que, em essência, foi acolhido pelo Plenário deste Tribunal (peça 116) . O Ministro-relator Augusto Nardes destacou em seu voto, entre outras constatações, o seguinte (peça 117) :
3.1.   A necessidade de reequilíbrio econômico-financeiro do contrato de concessão da BR-163/MT em função da existência, previamente ao processo de concessão, de trecho duplicado entre o km 94,9 e o km 96,7, que havia sido equivocadamente considerado como pista simples quando do processo licitatório (itens 6, 16-18, 24-26 e 53 do voto condutor do Acórdão 457/2022-TCU-Plenário) .
3.2.	A necessidade de reequilíbrio econômico-financeiro do contrato de concessão da BR-163/MT de modo a reverter os valores indevidamente cobrados pela concessionária antes da efetiva conclusão das obras de duplicação em 10% da extensão, por falta de amparo contratual para a aceitação prematura dos serviços (itens 27-42 e 53 do voto condutor do Acórdão 457/2022-TCU-Plenário) .
4.	Passa-se ao exame do pedido de reexame da Concessionária Rota do Oeste S.A. 
EXAME DE ADMISSIBILIDADE
5.	O Ministro Vital do Rêgo conheceu o pedido de reexame, suspendendo os efeitos dos itens 9.1, 9.5, 9.5.1. e 9.5.3 do Acórdão 457/2022-TCU-Plenário (peça 169) . 
EXAME DE MÉRITO
6.	Constitui objeto desta análise definir se há:
6.1.	Elementos suficientes para afastar as determinações do Tribunal.
Das alegações recursais 
7.	A Concessionária Rota do Oeste S.A sustenta que atendeu às exigências específicas para fins do início da cobrança da tarifa de pedágio, descritas nos itens 10.3.1, incisos (i) e (ii) , alíneas (a) a (f) e 18.1.1, incisos (i) e (ii) do contrato de concessão, bem como as metas descritas nos itens 3.2.1 e 3.2.2 do PER, que tratam das Obras de Ampliação de Capacidade e Melhorias. 
7.1.	A recorrente acrescenta que:
7.1.1.	O cumprimento das exigências foi demonstrado no Ofício CRO-ANTT 537-2015 (peça 158) . 
7.1.2.	A ANTT reconheceu a inexistência de pendências impeditivas ao início da cobrança de pedágio, após as vistorias realizadas em 01 e 02/09/2015 (Nota Técnica 1826/2022 - peça 143) . Tais visitas ocorreram um mês após a visita da equipe do Tribunal (05/08/2015) , devendo prevalecer o entendimento atualizado e mais recente da Agência Reguladora. 
7.1.3.	A ANTT não exigiu o atendimento de "outras atividades constantes do Escopo, nos Parâmetros Técnicas e nos Parâmetros de Desempenho previsto no PER", critério previsto no item 10.3.1, inciso (ii) do contrato de concessão.
7.1.4.	Os parâmetros descritos no PER não são exigíveis para o início da cobrança da tarifa de pedágio, especialmente os serviços relacionados aos elementos drenagem e obras de arte correntes, aos terraplenos e à faixa de domínio. Esse entendimento se ampara no fato de existirem no PER parâmetros a serem cumpridos apenas ao final do prazo de sessenta meses. Além disso, a exigência contratual de início da cobrança da tarifa de pedágio é diversa daquela a ser atendida no recebimento definitivo das obras, critério utilizado pelo Tribunal no acórdão recorrido. 
7.1.5.	O contrato de concessão exigia o cumprimento de parâmetros específicos para o início da cobrança da tarifa de pedágio, os quais não podem ser confundidos com os parâmetros de desempenho a ser atendidos no final dos sessenta meses ou no recebimento definitivo das obras.
7.1.6.	A utilização de parâmetros não contratuais, fruto de uma avaliação ampliativa das obrigações da concessionária, impõe-lhe ônus indevido, contrariando as disposições das Leis 8.666/1993 (art. 66) , 14.133/2021 (art. 115) e 13.655/2018, as quais determinam a fiel execução pelas partes das disposições contratuais, em obediência ao princípio da segurança jurídica. 
7.1.7.	É impossível reproduzir as condições exatas da BR-163/MT quando da vistoria da ANTT, que recomendou o início da cobrança de pedágio. Isto porque ocorreram desgastes no momento imediatamente posterior à vistoria de uma obra dinâmica e sujeita a intenso desgaste.
7.1.8.	 A Concessionária reestabeleceu as condições mínimas de funcionamento da rodovia, intervenções típicas de uma obra dinâmica e sujeita a intenso desgaste. Além de ter concluído os 10% das obras de duplicação, procedeu a recuperação emergencial do pavimento da rodovia e a implantação do Sistema de Atendimento ao Usuário, resultando em notável melhora da segurança dos usuários no trecho que liga o município de Rondonópolis-MT ao terminal multimodal de grãos da América Latina Logística.
7.1.9.	Há notícia da imprensa sobre a conclusão de obras de duplicação antes do início da cobrança de pedágio (www.rotadooeste.com.br/pt-br/imprensa/noticias/noticias/pedagio-na-br-163-em-mato-grosso-inicia-neste-domingo-0h) . 
7.2. 	A recorrente alega que não houve prejuízo ao erário ou impacto ao usuário, afirmando que:
7.2.1.	As atividades executadas pela Concessionária na BR-163/MT, com pendências observadas pelo Tribunal, não geraram prejuízo à segurança dos usuários ou à fluidez do tráfego da rodovia. Do contrário, a excelência do serviço vem mantendo todos os níveis de desempenho exigidos em contrato.
7.2.2.	É descabida a alegação de que, a partir da autorização para início da cobrança da tarifa de pedágio, a Concessionária se beneficiou da "autorização precoce". Em sentido inverso, a Concessionária permaneceu avançando com as diversas frentes das obras, em benefício dos usuários da rodovia e do interesse público.
7.2.3.	Os Relatórios Técnico-Operacionais Físicos (RETOFFs) , apresentados à ANTT, com os cronogramas de avanço físico das obras em andamento, evidenciam que a Concessionária seguiu com os investimentos nas obras de recuperação do trecho existente mesmo após o aceite pela Agência das obras de duplicação. Em essência, indicou-se, mês a mês, o que foi entregue para o usuário, demonstrando os investimentos realizados pela concessionária (Doc. 04 - peça 161) .
7.2.4.	Se a concessionária tivesse deixado de executar as obras de duplicação e de recuperação para plantar grama (proteção vegetal) e implantar elementos de drenagem superficial (bueiros) , especialmente no período de estiagem, teria deixado de atender aos princípios da eficiência, do interesse público e do atendimento aos direitos básicos dos usuários. 
8.	A recorrente alega que o trecho entre o Km 94,9 e o Km 96,7 não pode ser objeto de reequilíbrio econômico-financeiro, afirmando que:  
8.1.	Esse trecho jamais foi considerado para fins de atingimento dos requisitos dos 10% das obras de duplicação, a teor do Parecer Técnico 220/2015/GEINV/SUINF. 
8.2.	O Memorando-ANTT 125/2016 (peça 159) informa que a adequação das pistas existentes à Classe I-A não deve ser considerada na aferição das metas da frente de Ampliação de Capacidade para fins de computo do Fator D. A Nota Técnica nº 11/2018 (item 122 da peça 95) propôs que o trecho fosse considerado como efetivamente adequado à Classe I-A, após a Concessionária ajustá-lo aos parâmetros do PER.
8.3.	A ANTT não aceitou o trecho de 1,8 km como duplicado nos anos subsequentes à concessão e procedeu com a aplicação do Fator D desde 2019. A agência reconheceu em sua última manifestação à peça 143, que, após o Parecer nº 581/2019, "foi retificado o valor considerado como duplicado, descontando-se os 1,8 km a maior" e, desse modo, "a extensão efetivamente duplicada referente a Meta do Ano 1 passou a ser de 114,4 km". Isto é, o "desconto foi realizado pela aplicação do Fator D, via Fator C, a partir do 5º Ano" da concessão. 
8.4.	A exclusão desse trecho da meta de duplicação e a desconsideração de todos os investimentos ali realizados pela CRO para adequar as pistas existentes à Classe I-A duplicada impactam no equilíbrio econômico-financeiro do contrato de concessão. O Ofício 1.875/2018 (peça 160) demonstrou que a exclusão desse trecho alteraria a extensão total a ser duplicada pela concessionária, as metas anuais de duplicação e a matriz de risco contratual, bem como desnaturaria a proposta de preço apresentada na licitação.  
8.5.	O Modelo de Viabilidade Financeira do Lote 7 (BR-163/MT) levou em consideração o percentual de desconto/acréscimo de reequilíbrio para execução das obras de Ampliação de Capacidade Obrigatórias, com base no valor disponível para as duplicações somado ao valor disponível para as melhorias em interseções e acessos. Assim sendo, a exclusão do trecho de 1,8 km resultaria em alterações a todos os percentuais dos descontos sobre a TBP na concessão.
9. 	A recorrente sustenta que:
9.1.	É inócua a determinação do Tribunal porque o trecho em questão é objeto de liminar arbitral (Procedimento Arbitral CCI 23960/2018/GSS/PFF às peças 151- 154) que impediu a ANTT de realizar descontos tarifários que resultem no reequilíbrio econômico-financeiro, incluindo o trecho entre o km 94,9 e o km 96,7.
9.2.	A ANTT informou a impraticabilidade da determinação recorrida, em razão da decisão arbitral.
Análise
10. 	O cerne da questão é verificar se:
10.1.	Houve a conclusão dos serviços relativos aos 10% da extensão total das obras de duplicação da BR-163/MT - um dos requisitos contratuais para o início da cobrança da tarifa de pedágio.
10.2.	O trecho com múltiplas faixas entre o km 94,9 e o km 96,7, existente antes da concessão da BR-163/MT, foi aproveitado pela Concessionária, reduzindo os seus encargos com a duplicação da rodovia.
11.	A vistoria realizada na BR-163/MT pela Secretaria de Fiscalização de Infraestrutura Rodoviária, no período de 2/8 a 6/8/2015, resultou, no que interessa, na seguinte análise inicial (peça 14, p. 41-47) :
III. Descumprimentos contratuais relativos à duplicação 
85. Além da questão atinente à conclusão dos trabalhos iniciais no sistema rodoviário, o contrato de concessão também condiciona o início da cobrança da tarifa de pedágio ao atendimento de metas de duplicação, a saber (peça 1, p. 32-33) : [...]
86.  De acordo com o PER, a concessionária está incumbida da duplicação de uma extensão total de 453,6 km ao longo da vigência contratual (peça 2, p. 32) , de sorte que para atingir a meta estabelecida para o início da cobrança de pedágio deverá implantar pistas duplas em pelo menos 45 km de rodovia. 
87.  Nos termos do inciso "ii" da cláusula 18.1.1 do contrato celebrado, a implantação de pistas duplas em 10% do trecho a ser duplicado deverá estar concluída para que a cobrança tenha início (peça 1, p. 33) : [...] 
88.  Os dispositivos a que o inciso "ii" da cláusula 18.1.1 faz referência confirmam a necessidade de conclusão das obras e serviços para que sejam consideradas atendidas as metas de duplicação e indicam a necessidade de recebimento de tais intervenções por parte da ANTT (peça 1, p. 20) : [...]
89.  É importante destacar que, nos termos do contrato celebrado, a conclusão das obras deduplicação deve estar associada às respectivas melhorias, assim definidas no PER nos seguintestermos (peça 2, p. 33) :
3.2.1.2 Obras de Melhorias
A implantação de vias marginais, viadutos e passagens inferiores, interconexões, retornos emdesnível, passarelas, correções de traçado, e melhorias em acessos deverá ocorrer de formaconcomitante com a execução das Obras de Ampliação, de acordo com a localização e osquantitativos indicados a seguir.
As Obras de Melhorias deverão ser executadas nos mesmos prazos fixados para implantação das pistas duplas, conforme os respectivos trechos selecionados pela Concessionária para atendimento dos prazos indicados acima, observado o prazo específico para as vias marginais. A abertura para tráfego de um trecho duplicado deverá, necessariamente, ser acompanhada da abertura para uso de todas as melhorias relativas ao trecho. Após a duplicação de cada subtrecho, a Concessionária terá até 12 (doze) meses para implementar as vias marginais referentes ao subtrecho duplicado, atendendo todos os Parâmetros Técnicos e Parâmetros de Desempenho estabelecidos neste PER e no Contrato. [destaques acrescidos]
90.  Em 8/5/2015, a Concessionária Rota do Oeste S.A. definiu, por meio do Ofício 360/2015, os segmentos para atendimento aos 10% para a duplicação da BR-163/MT (peça 4, p. 11) : i) km 40,6 ao km 44,6; ii) km 47,7 ao km 54,1; iii) km 57,1 ao km 69,4; e iv) km 94,9 ao km 117,6.
91.  Posteriormente, em 2/7/2015, a concessionária comunicou à ANTT que em 20/7/2015 os segmentos referentes aos 10% de duplicação da rodovia estariam aptos a receber a vistoria com o objetivo de atestar a conclusão das obras de duplicação exigidas para o início da cobrança de pedágio (peça 4, p. 11) .
92.  Feitos esses esclarecimentos iniciais, cumpre abordar os principais aspectos verificados na vistoria dos trechos duplicados realizada no dia 5/8/2015. Por fins didáticos, propõe-se a seguinte divisão do assunto:
a. Da necessidade de efetiva conclusão das obras para efeito da cobrança de pedágio;
b. Da necessidade de aferição dos parâmetros de desempenho;
c. Trecho que já se encontrava duplicado;
93.  Passa-se então à análise dos respectivos pontos.
a. Da necessidade de efetiva conclusão das obras para efeito da cobrança de pedágio
94.  Na data em que os segmentos duplicados e liberados ao tráfego foram vistoriados pelo Tribunal (5/8/2015) , constatou-se que as obras não estavam efetivamente concluídas e em condições de serem apropriadas para efeito de cobrança de pedágio, nos termos do contrato celebrado, uma vez que os dispositivos de drenagem superficial, a proteção vegetal dos taludes e do canteiro central e a conformação da faixa de domínio não tinham sido executados, conforme registrado nas fotos que se seguem (peça 10, p. 1 a 7) .
[...] Foto 65 - Canteiro central sem dispositivos de drenagem e revestimento vegetal (obras em andamento) (lat. 17; 10; 0.51000.../ long. 54; 45; 30.929000...) 
[...] Foto 66 - Canteiro central sem dispositivos de drenagem e revestimento vegetal (obras em andamento) (lat. 16; 58; 41.495999.../ long. 54; 44; 49.630999...) 
[...] Foto 67 - Faixa de domínio sem revestimento vegetal, cercas, taludes não sem conformação (ao fundo) (lat. 17; 6; 37.228999.../ long. 54; 45; 37.192999...) 
95.  Diante do exposto, para que as obras de duplicação sejam recebidas e contabilizadas para efeito de atendimento das metas de duplicação pactuadas é fundamental que todos os elementos do projeto executivo estejam devidamente instalados, o que ainda não tinha ocorrido em 5/8/2015.
[...]
c. Trecho que já se encontrava duplicado
101.  Em 8/5/2015, a Concessionária Rota do Oeste S.A. definiu, por meio do Ofício 360/2015, os segmentos rodoviários para atendimento aos 10% para a duplicação da BR-163/MT (peça 4, p. 11) : i) km 40,6 ao km 44,6 (4 km) ; ii) km 47,7 ao km 54,1 (6,4 km) ; iii) km 57,1 ao km 69,4 (12,3 km) ; e iv) km 94,9 ao km 117,6 (22,7 km) .
102.  Contudo, observou-se na inspeção realizada pelo Tribunal que a parte inicial do último segmento  (km 94,9 ao km 96,7)  possuía características geométricas distintas do restante da duplicação e elementos de drenagem e iluminação antigos, o que denotava tratar-se de segmento duplicado previamente à concessão, conforme fotos que se seguem, informação que foi ratificada por funcionário da concessionária que transitava pelo local na ocasião (peça 10, p. 1 a 7) .
[...] Foto 68 - Trecho duplicado sem canteiro central (km 95,00) 
[...] Foto 69 - Trecho duplicado nas proximidades do acesso à ALL (km 96,00) 
103.  Posteriormente, solicitou-se da ANTT o processo relativo ao recebimento dos trabalhos de duplicação equivalente a 10% do quantitativo total e foi possível confirmar que o segmento em questão não tinha sido duplicado pela concessionária  (peça 4, p. 75-76) 
21.  A equipe detectou que a concessionária efetuou o tratamento do pavimento nas faixas de rolamento da rotatória alongada que dá acesso à ALL a fim de que ele atingisse as metas mínimas das quais trata a cláusula 10.3 do contrato para efeito de cobrança do início da tarifa. Esse segmento está localizado entre o km 94+800 e o km 96+700 e já possuía antes das intervenções 2 a 3 faixas por sentido, o que poderia ser compreendido em tese como um segmento em pista dupla. (...) 
24.  Ressaltamos que o PER da BR-163/MT não caracterizou esse segmento como sendo em pista dupla. Apesar de a caracterização visual dar a entender isso, a intenção da confecção do PER foi que esse segmento acompanhasse a evolução das demais pistas que deveriam ser duplicadas.
104.  A consequência imediata dessa constatação é que o segmento em questão, de cerca de 2 km não poderá ser computado para fins de atendimento às metas de duplicação pactuadas, uma vez que não foi executado pela concessionária.
105.  Em seguida, é necessário avaliar tecnicamente em que medida o segmento poderá ser aproveitado em sua configuração atual  (parte dele não possui canteiro central) e proceder ao reequilíbrio econômico-financeiro da avença correspondente.
106.  Caso a ANTT aprove a geometria atual, deverá proceder ao reequilíbrio econômico financeiro equivalente à supressão das obras de implantação de pistas duplas em cerca de 2 km de rodovia (de um total de 453,6 km) que foram considerados inicialmente como extensão a ser duplicada pela concessionária.
[...] [destaques acrescidos]
12.	A ANTT e a Concessionária foram chamadas nos autos. Suas manifestações foram examinadas pela Secretaria de Fiscalização de Infraestrutura Rodoviária à peça 50, p. 64-68, nos seguintes termos:
Manifestação da ANTT (peça 24, p. 17-18) 
238. A Agência inicia por afirmar que o recebimento dos 10% de duplicação para fins de início da cobrança de pedágio teria um caráter mais funcional, de modo a verificar se o trecho se encontra seguro e apto para ser liberado ao tráfego. Posteriormente, seria feito o recebimento da obra em si, no qual eventuais pendências seriam corrigidas e a fiscalização consideraria a obracomo "aceita".
239. Especificamente quanto a conclusão das obras no segmento, a ANTT informou que aequipe de fiscalização da agência teria inspecionado o trecho nos dias 1 e 2/9/2015 e constatadoavanços significativos no término da execução de drenagem de sarjeta de concreto em canteirocentral.
240. Afirma ainda que a não conclusão dos serviços relativos à proteção dos taludes e do canteiro central se justificaria considerando o período de seca na região que dificultaria a implantação de grama. Ressalta-se que a falta do plantio nesse período não ocasionaria problemas a segurança do usuário. Com relação aos dispositivos de drenagem superficial, afirma-se estarem em "fase final de conclusão" e também não gerarem riscos à segurança do usuário. Assim, na visão da agência, não seria justificável a não aceitação das obras para fins de início da cobrança de pedágio. 
Manifestação da CRO (peça 26, p. 36-37) 
241. A Concessionária coloca que as obras de duplicação e melhoria seriam recebidas mediante comprovação do atendimento aos parâmetros designados na Subcláusula 10.3.1 (ii) do contrato e destaca a diferença entre o recebimento provisório e definitivos de obras e serviços realizados pela concessionária, nos termos da Resolução 1.187/2005. Afirma, ainda, que havia solicitado em 2/7/2015 vistoria do trecho equivalente a 10% do quantitativo total para implantação de pista dupla e que a agência teria aceitado os segmentos de duplicação vistoriados. 
Análise
242. O PER estabelece que as obras e serviços de duplicação da rodovia fazem parte da"Frente de ampliação de capacidade e manutenção de nível de serviço" e abrangem um total de453,6 km (peça 2, p. 32) . O Contrato impõe como condição para o início da cobrança do pedágio a implantação de 10% da extensão total das obras de duplicação previstas (peça 1, p. 32) .
243. As respostas às oitivas, tanto da ANTT quanto da CRO, se basearam no argumento de que não seria necessária a conclusão de todos os elementos das obras de duplicação para que ostrabalhos pudessem ser considerados aceitos, de modo que se as intervenções no pavimentoestivessem adequadamente concluídas e não houvesse risco para os usuários, a agência poderiareceber as obras para fins de início da cobrança do pedágio.
244. Reforça-se que, nas respostas às oitivas, não é refutada a constatação da inexecução dos serviços relativos ao sistema de drenagem e ao canteiro central, apenas alega-se que esses não seriam necessários ao recebimento da duplicação para fins de início da cobrança do pedágio. De fato, a ANTT, em sua resposta (que descreve inspeção realizada pela agência em 1 e 2/9/2015, após a autorização para o início da cobrança do pedágio) , admite que "em relação a proteção dos taludes e do canteiro central com plantio de grama, a não conclusão dos serviços se justifica por se estar em período de seca na região em questão" (peça 24, p. 17) e quanto a drenagem (peça 24, p. 17) :
Em relação aos dispositivos de drenagem superficial, também devido a estarmos em período de estiagem, e estarem em fase final de conclusão, com os trabalhos estando sendo executados e avançando em relação às vistorias anteriores, e, principalmente por não gerar riscos à segurança do usuário, não se justifica a não aceitação das obras para fins de início da cobrança de pedágio.
245. Não se entende assistir razão à concessionária e a agência neste caso, pois a cláusula 10.3.1 do contrato estabelece que os atendimentos aos parâmetros do PER é condição necessária para que se considere concluídas as obras de duplicação, in verbis (peça 1, p. 20) :
10.3.1 As obras e serviços de cada um dos segmentos do Sistema Rodoviário descritos no PER no item Obras de Ampliação de Capacidade e Melhorias, Obras em Trechos Urbanos e da Frente de Serviços Operacionais deverão estar concluídas e em operação no prazo e condições estabelecidas no PER, observados o Escopo, os Parâmetros Técnicos e os Parâmetros de Desempenho previstos.
 (i) Somente serão consideradas implantadas as pistas duplas e, portanto, como atendidas as metas de duplicação indicadas no PER e neste Contrato, quando concluídas as obras de duplicação e as respectivas melhorias, observadas as exceções previstas no PER, e quando essas pistas e melhorias forem abertas ao tráfego.
 (ii) Sem prejuízo da possibilidade da ANTT demandar a comprovação da execução de outras atividades constantes no Escopo, nos Parâmetros Técnicos e nos Parâmetros de Desempenho previsto PER, o recebimento das obras e serviços de cada um dos segmentos do Sistema Rodoviário descritos no PER nos itens 3.2.1 .l, 3.2.1.2 (apenas as vias marginais) e 3.2.2 será atestado por meio da comprovação de atendimento dos seguintes Parâmetros de Desempenho: (a)  Ausência total de flechas nas trilhas de roda medidas sob corda de 1,20 m; (b) Irregularidade longitudinal máxima de 2,5 m/km; (c) Ausência de defeitos de alçamento de placa, fissura de canto, placa dividida (rompida) , escalonamento ou degrau, placa bailarina, quebras localizadas ou passagem de nível com grau de severidade classificado como alto; (d) Deflexão característica (Dc) máxima de 50 x 10-~ mm; (e) Ausência total de sinalização horizontal com índice de retrorrefletância menor que 130 mcd/lx/m2 em 100% do trecho; (f) Ausência de sinalização vertical e aérea com índice de retrorrefletância inferior ao especificado na NBR 14.644, sendo o índice mínimo de 85% do valor inicial para as películas das placas para 100% das placas da Rodovia. 
 (iii) As obras e serviços da Frente de Serviços Operacionais deverão estar concluídos e em operação conforme os Parâmetros de Desempenho e Parâmetros Técnicos nos prazos e condições estabelecidas no PER incluindo os trechos com obras em andamento pelo DNIT indicadas no Apêndice D do PER. (grifos não estavam no original) 
246. Primeiramente cabe esclarecer que, diferentemente do que sugere a concessionária, oatendimento aos parâmetros explicitamente elencados no item 10.3.1 (ii) não é suficiente para que o aceite das obras de duplicação, constituindo-se em um rol mínimo de requisitos a serem aferidos. De acordo com o caput da cláusula 10.3.1, todas as condições previstas no PER (contidas no escopo, nos parâmetros técnicos e nos parâmetros de desempenho) devem estar atendidas.
247. As exigências do PER relativas a "3.1.4. Sistema de Drenagem e Obras de Arte Corrente" e "3.1.6 Canteiro Central e Faixa de Domínio" estabelecem que desde a entrega das obras de duplicação a concessionária deveria, em regra, manter a mesma qualidade dos serviços exigidos para o término da fase de recuperação (peça 2, p. 21 e p. 26) .
Para as obras objeto da Frente de Ampliação de Capacidade e Manutenção de nível de serviço a Concessionária deverá manter desde a entrega, os parâmetros finais indicados na fase de Recuperação, bem como observar os parâmetros de Manutenção previstos, observadas eventuais previsões específicas de recebimento das obras.
248. No caso da drenagem, os requisitos do PER incluem a existência de "Sistema dedrenagem adequado as normas vigentes" e "Sistema de drenagem e OACs com alto padrão de desempenho estrutural, funcional e de durabilidade, além de boa aparência" (peça 2, p. 20) . Em relação ao item "Canteiro Central e Faixa de Domínio", há a exigência, desde a fase dos trabalhos iniciais, de "recomposição de cobertura vegetal no canteiro central e nos taludes e cortes desprotegidos" (peça 2, p. 25) .
249. A situação das obras de duplicação inconclusas, registradas pela equipe do TCU, claramente demonstra o não atendimento aos requisitos do PER.
250. Menciona-se, ainda, que a Resolução 1.187/2005 da ANTT (peça 38) , citada pela concessionária, não autoriza o recebimento - seja definitivo, provisório ou "para fins de início da cobrança de pedágio" - de obras inacabadas, não contendo elementos para elidir o indício deirregularidade.
251. Assim, mantem-se a constatação realizada na instrução da peça 14, de que a concessionária não havia concluído as obras correspondentes aos 10% da duplicação total, condição indispensável para o início da cobrança do pedágio.
[...]
Trecho que já se encontrava duplicado
Situação registrada pela inspeção de equipe do TCU (peça 14, p. 45-47) 
256. Foi relatado na instrução precedente que a concessionária, por meio do Ofício 360/2015, havia  definido os segmentos rodoviários para atendimento aos 10% para a duplicação da BR-163/MT:  i)  km 40,6 ao km 44,6 (4 km) ; ii) km 47,7 ao km 54,1 (6,4 km) ; iii) km 57,1 ao km 69,4 (12,3 km) ; e iv) km 94,9 ao km 117,6 (22,7 km) . O somatório desses trechos totalizava 45,4 km, sendo que eram exigidos 45,36 km na primeira fase. Contudo, constatou-se que o trecho do km 94,9 ao km 96,7 já se encontrava duplicado previamente a concessão, portanto não caberia computá-lo dentro dos 10%.
257. Afirmou-se ainda que seria necessário a ANTT avaliar em que medida o trecho em sua configuração atual poderia ser aproveitado - uma vez que segmento não possuiria certas características necessárias, nos termos contratados, como o canteiro central - e como se procederia o reequilíbrio econômico-financeiro equivalente a supressão das obras de implantação
Manifestação da ANTT (peça 24, p. 19) 
258. A agência informa que o trecho em questão, do km 94,9 ao km 96,7, que já se encontrava duplicado, "não foi considerado como duplicado pela Concessionária, não sendo assim contabilizado para os 10% de duplicação para início da cobrança do pedágio, conforme relatado nos parágrafos 26, 27 e 28 do Parecer Técnico nº 220/2015/GEINV/SUINF, de 11/08/2015" (peça 24, p. 19) .
Manifestação da CRO (peça 26, p. 38) 
259. A concessionária afirma que os referidos 2 km, não executados pela concessionária, não foram contabilizados para o atingimento da meta de 10% de duplicação. Afirmou-se ainda que já por ocasião do processo licitatório, a concessionária havia considerado o referido segmento como duplicado, não caberia, pois, se falar de necessidade de reequilíbrio econômico-financeiro do contrato de concessão.
Análise
260. A ANTT afirma que para a avaliação final da extensão da duplicação, considerou-se segmentos distintos dos previamente relacionados. Nos termos do Parecer Técnico nº  220/2015/GEINV/SUINF (peça 39, p. 8) , os segmentos rodoviários para atendimento aos 10% da duplicação da BR-163/MT seriam: i) km 39,20 ao km 44,00 (4,8 km) ; ii) km 47,70 ao km 54,78 (7,08 km) ; iii) km 57,78 ao km 74,32 (16,54 km) ; iv) km 96,70 ao km 109,50 (12,8 km) ; e v)  km 112,50 ao km 117,40 (4,9 km) .
261. O somatório desses trechos totaliza 46,12 km, o suficiente para o atendimento do requisito contratual. Assim, quanto a esse ponto, pode-se considerar elidida a constatação.
262. Entretanto, entende-se ainda se fazer necessário o reequilíbrio econômico do contrato, uma vez que a concessionária não terá os dispêndios relativos à duplicação do trecho entre o km 94,9 e o km 96,7 - que já se encontrava duplicado previamente a concessão. O argumento apresentado pela CRO de que já havia considerado o referido segmento como duplicado por ocasião do processo licitatório é inconsistente com a documentação presente nos autos que indicam ter a concessionária previamente listado o trecho, já após a assinatura do contrato, entre aqueles que iria duplicar (peça 4, p. 11) .
[...] destaques acrescidos
13.	Em relação a essas questões, a ANTT e a Concessionária CRO foram novamente chamadas em oitiva para se manifestarem acerca das seguintes constatações (peças 54 e 62) : 
13.1.	Não atendimento à cláusula contratual 18.1.1, referente a não conclusão dos serviços relativos aos 10% da extensão total das obras de duplicação, particularmente em relação às obras relativas à drenagem e ao canteiro central.
13.2. 	A necessidade de reequilíbrio econômico-financeiro do contrato, em função da existência, previamente ao processo de concessão, de trecho duplicado entre o km 94,9 e o km 96,7, que havia sido equivocadamente considerado como pista simples no processo licitatório.
14.	As manifestações da ANTT e da Concessionária (peças 84-86, 88-93 e 95) foram examinadas pela Secretaria de Fiscalização de Infraestrutura Rodoviária à peça 96, p. 5-14, nos seguintes termos:
Item 'c.2' - duplicação (10% da extensão) 
[...]
Esclarecimentos da CRO
34. A CRO 'insiste no fato de que o contrato de concessão previu, para fins de início de cobrança de pedágio, o atendimento a parâmetros e a critérios específicos para os 10% do trecho em que seriam realizadas as obras de duplicação, os quais diferem dos parâmetros desempenho que devem ser atendidos para emissão do Termo de Vistoria do recebimento definitivo das obras' (peça 84, p. 64) .
35. Assim, 'ao contrário do que alega a unidade técnica, o item 10.3 do contrato de concessão e suas subcláusulas tratam de maneira clara dos parâmetros de desempenho que deverão ser cumpridos pela concessionária para o recebimento das obras de duplicação' (peça 84, p. 64) .
36. De acordo com a empresa, 'ainda que a subcláusula 10.3.1 (ii) admita a possibilidade de que a ANTT exija o atendimento aos demais parâmetros de desempenho previstos no PER - o que não ocorreu neste caso, é evidente que, para as obras de duplicação, deverão ser observados os parâmetros ali especificamente mencionados e as metas dispostas nos itens 3.2.1 e 3.2.2 do PER, que tratam das Obras de Ampliação de Capacidade e Melhorias' (peça 84, p. 65) .
37. Defende que, por essas mesmas razões, não há que se falar em inconclusão das obras de duplicação por suposta inobservância dos parâmetros dispostos no PER quanto ao sistema de drenagem e obras de arte correntes (OACs) e canteiro central e faixa de domínio (peça 84, p. 65) .
Análise
38. Preliminarmente, cabe destacar que as obras de duplicação não seguem o mesmo raciocínio exposto na análise precedente para os trabalhos iniciais, no sentido de que uma aprovação indevida dos trabalhos iniciais, sem uma deliberação de mérito tempestiva do Tribunal, pudesse levar alguns serviços a serem postergados por vários anos, o que tornaria desarrazoada e desproporcional eventual deliberação voltada à devolução dos valores recebidos entre o início da cobrança de pedágio e a conclusão dos serviços eventualmente considerados pendentes.
39. No caso da duplicação, verificou-se uma aceitação prematura de obras liberadas ao tráfego, a despeito de inconclusas em relação a alguns de seus elementos e parâmetros de desempenho, de maneira a antecipar em alguns dias o início da cobrança de pedágio, enquanto os serviços pendentes eram realizados na rodovia. O ressarcimento, nessa situação, destina-se a reparar, de maneira proporcional, um prejuízo causado aos usuários em decorrência da inobservância das cláusulas contratuais avençadas.
40. De acordo com o contrato celebrado entre as partes, a cobrança de pedágio somente poderia ter sido iniciada após a implantação de 10% da extensão total das obras de duplicação previstas no PER, o que corresponde a 45,36 km de duplicação (peça 1, p. 32-33; peça 2, p. 32) :
18.1 Início da Cobrança
18.1.1 A cobrança da Tarifa de Pedágio somente poderá ter início, em qualquer das praças de pedágio, após a conclusão dos Trabalhos Iniciais no Sistema Rodoviário, a implantação de 10% (dez por cento) da extensão total das obras de duplicação previstas no PER, a implantação de praça de pedágio e o cumprimento, pela Concessionária, do disposto na subcláusula 24.2.2, bem como da entrega do programa de redução de acidentes e do cadastro do passivo ambiental. (...) 
 (ii) A conclusão das referidas obras de duplicação de acordo com o estabelecido no PER e neste Contrato será atestada na forma prevista nas subcláusulas 10.3.1 (i) e 10.3.1 (ii) , mediante solicitação prévia da Concessionária, através de Termo de Vistoria emitido pela ANTT em até 30 (trinta) dias da data de recebimento da sua solicitação. 
41. Pelos termos pactuados, essa meta inicial (45,36 km) seria considerada atendida quando fossem concluídas as obras de duplicação, em consonância com as condições estabelecidas no PER, observados o escopo, os parâmetros técnicos e os parâmetros de desempenho previstos (peça 1, p. 20) :
10.3 Obras de Ampliação de Capacidade e Melhorias e da Frente de Serviços Operacionais
10.3.1 As obras e serviços de cada um dos segmentos do Sistema Rodoviário descritos no PER e no item Obras de Ampliação de Capacidade e Melhorias, Obras em Trechos Urbanos e da Frente de Serviços Operacionais deverão estar concluídas e em operação no prazo e condições estabelecidas no PER, observados o Escopo, os Parâmetros Técnicos e os Parâmetros de Desempenho previstos. 
 (i) Somente serão consideradas implantadas as pistas duplas e, portanto, como atendidas as metas de duplicação indicadas no PER e neste Contrato, quando concluídas as obras de duplicação e as respectivas melhorias, observadas as exceções previstas no PER, e quando essas pistas e melhorias forem abertas ao tráfego.
 (ii) Sem prejuízo da possibilidade da ANTT demandar a comprovação da execução de outras atividades constantes no Escopo, nos Parâmetros Técnicos e nos Parâmetros de Desempenho previsto PER, o recebimento das obras e serviços de cada um dos segmentos do Sistema Rodoviário descritos no PER nos itens 3.2.1.1, 3.2.1.2 (apenas as vias marginais) e 3.2.2 será atestado por meio da comprovação de atendimento dos seguintes Parâmetros de Desempenho: (a) Ausência total de flechas nas trilhas de roda medidas sob corda de 1,20 m;  (b) Irregularidade longitudinal máxima de 2,5 m/km; (c) Ausência de defeitos de alçamento de placa, fissura de canto, placa dividida (rompida) , escalonamento ou degrau, placa bailarina, quebras localizadas ou passagem de nível com grau de severidade classificado como alto; (d) Deflexão característica (Dc) máxima de 50 x 10-2 mm; (e)  Ausência total de sinalização horizontal com índice de retrorrefletância menor que 130 mcd/lx/m2 em 100% do trecho; (f) Ausência de sinalização vertical e aérea com índice de retrorrefletância inferior ao especificado na NBR 14.644, sendo o índice mínimo de 85% do valor inicial para as películas das placas para 100% das placas da Rodovia. (destaques inseridos) 
42. Constam do PER parâmetros de desempenho para os diversos elementos constituintes da rodovia, tais como pavimento; sinalização e elementos de proteção e segurança; obras de arte especiais; sistemas de drenagem e obras de arte correntes (OACs) ; terraplenos e estruturas de contenção; canteiro central e faixa de domínio; edificações e instalações operacionais; sistemas elétricos e de iluminação (peça 2, p. 9-31) .
43. O PER também indica, de maneira reiterada, que para as obras objeto da frente de ampliação de capacidade (caso das duplicações) , a concessionária 'deverá manter, desde a entrega, os parâmetros finais indicados na fase de recuperação' (peça 2, p. 8, 9, 15, 18, 21, 26, 28, 30) .
44. Logo, as obras de duplicação não poderiam ser consideradas concluídas antes que as exigências do PER para itens como sistemas de drenagem e obras de arte corrente ou canteiro central e faixa de domínio tivessem sido atendidas; e os responsáveis tinham conhecimento de que existiam pendências quanto a esses elementos.
45. Nesse sentido, nota-se que a subcláusula 10.3.1 (ii) apenas correlaciona alguns parâmetros avaliativos importantes, a exemplo dos que cuidam das condições estruturais (deflexão característica) e funcionais (irregularidade longitudinal) do pavimento, mormente dependentes de equipamentos de medição (com os quais a ANTT não conta para o exercício de sua fiscalização) , que deveriam ser necessariamente apresentados pela concessionária ao término das obras (relatórios de monitoração) . Do contrário, o recebimento das obras seria feito apenas com base em constatações visuais, como se nota do Parecer Técnico nº 001/2015/EAFR (peça 4, p. 73) :
13. Toda a vistoria foi organizada de forma a efetuar constatações apenas visuais ou de simples medida em campo. Parâmetros dependentes de aparelhos não foram verificados por falta de equipes especializadas com estrutura, tais como curvas verticais e horizontais, dependentes de topografia, ensaios de pavimento, etc. Além disso, as orientações da GEINV atribuíram os fatores mínimos de recebimento de parâmetros de ensaio na cláusula 10.3 à análise dos relatórios de monitoração, a qual será realizada pela equipe da COINF/URRS em Porto Alegre.
46. Isso não significa que os demais parâmetros do PER não tivessem que ser observados para que a duplicação fosse dada como concluída. Em termos de 'sinalização e elementos de proteção e segurança', por exemplo, embora a subcláusula 10.3.1 (ii) demande apenas ensaios de retrorrefletância (itens 'e' e 'f') , existem inúmeras outras exigências contratuais acerca de placas, de tachas refletivas e de defensas que não poderiam ser negligenciadas quando da verificação da conclusão das obras (peça 2, p. 14-15) :
1. Implantação das sinalizações verticais complementares do tipo educativas e de indicação, e complementação da implantação de defensas, barreiras de segurança e atenuadores de impacto necessários ao longo de toda a Rodovia, inclusive com a substituição e adequação às normas mais atualizadas de dispositivos preexistentes. (...) 
4. Aplicação de tachas refletivas no pavimento ao longo de toda a extensão da Rodovia, dispostas em geral sobre as linhas horizontais pintadas, de modo a delimitar a pista, as faixas de rolamento e as áreas neutras (áreas zebradas) , seguindo as proporções descritas no 'Manual de Sinalização Rodoviária' do Dnit.
5. Implantação, no sistema de sinalização vertical, de 10 m2 de placas educativas/indicativas por quilômetro.
6. Implantação de barreiras de segurança nos locais considerados necessários, complementando os trabalhos efetuados na fase de trabalhos iniciais. (...) 
12. Nas curvas, como auxiliares às demais sinalizações de solo, deverão ser implantados balizadores com elementos retrorrefletivos. As especificações técnicas deverão obedecer às normas vigentes e aos manuais do Dnit. (...) 
17. Placas de marco quilométrico deverão ser implantadas a cada km, em ambas as pistas. 
18. Placas de identificação da Rodovia deverão ser implantadas a 200 m do fim da pista de aceleração dos principais acessos de ligação viária. Deverão ser implantadas, também, junto aos marcos quilométricos múltiplos de 10.
19. Com relação às placas compostas de regulamentação ou advertência, sua implantação dependerá das condições geométricas e topográficas da Rodovia, devendo haver uma pré-sinalização a 500 m e uma de confirmação. (...) 
24. No caso de curva perigosa, deverá ser implantada 1 placa composta de advertência, entre 200 e 500 m antes do início da curva, 1 placa de redução de velocidade e 1 de advertência.
25. A 500 m antecedendo cruzamento em nível, deverá ser implantada 1 placa de pré-sinalização, placa de redução de velocidade e 1 placa de cruzamento adiante, apenas na via secundária.
47. No caso concreto, à luz do que foi ajustado entre as partes, as obras de duplicação nãoestavam concluídas quando da fiscalização realizada pelo Tribunal (peça 14, p. 43) :
94. Na data em que os segmentos duplicados e liberados ao tráfego foram vistoriados pelo Tribunal (5/8/2015) , constatou-se que as obras não estavam efetivamente concluídas e em condições de serem apropriadas para efeito de cobrança de pedágio, nos termos do contrato celebrado, uma vez que os dispositivos de drenagem superficial, a proteção vegetal dos taludes e do canteiro central e a conformação da faixa de domínio não tinham sido executados, conforme registrado nas fotos que se seguem (peça 10, p. 1 a 7) .
48. Nota-se que a aprovação da duplicação, para fins de início da cobrança de pedágio, teve como base dois pareceres técnicos, emitidos em 11/8/2015, poucos dias depois da fiscalização realizada pelo TCU, consoante Voto DSL 11/2015 (peça 88, p. 7) :
Em relação ao requisito de 'implantação de 10% (dez por cento) da extensão total das obras de duplicação prevista no PER', cabe informar que, mediante os Pareceres Técnicos nº  211/2015/GEINV/SUINF (fls. 8/17 do Processo Apenso nº 50500.1811607/2015-11) e nº  220/2015/GEINV/SUINF (fls. 101/105v. do mesmo Apenso) , foi atestada a aceitação dos trabalhos com ressalvas.
49. Tais pareceres corroboram as constatações da auditoria no sentido de que as obras (10% da extensão) , a despeito de inconclusas, foram aceitas pela ANTT, precipitando a cobrança de pedágio (peça 4, p. 16) :
32. Por último, o Parecer da COINF/URRS conclui que tanto os segmentos de duplicação como nas interconexões, há serviços ainda não concluídos que deverão ser finalizados para o recebimento das obras, relacionados a elementos de drenagem e obras de arte correntes, terraplenos, faixa de domínio. Para isto foi emitido o Ofício nº 271/2015/COINF-URRS/SUINF, estabelecendo prazo de 30 dias para conclusão dos mesmos pela Concessionária.
33. Não obstante o prazo concedido pela COINF/URRS, entende-se que os serviços relacionados a seguir deverão estar concluídos previamente ao início da cobrança de pedágio, sob pena da suspensão da cobrança até que fique demonstrado o total cumprimento das ressalvas apontadas pela equipe de fiscalização no Ofício nº 271/2015/COINF-URRS/SUINF:
- Alíneas c; d; f do Parágrafo 2º;
- Alíneas b; c do Parágrafo 3º;
- Alíneas c; d; e; g do Parágrafo 4º.
50. A vistoria seguinte, realizada em setembro, não teria afiançado a conclusão das obras, mas constatado 'avanços significativos no término da execução das obras de drenagem e canteiro central, estando em fase final de conclusão' (peça 86, p. 7) ; logo, a conclusão das obras seria alcançada depois de iniciada a cobrança de pedágio.
51. Nesse sentido, cabe propor determinar à agência que, a partir das evidências de que a concessionária não concluiu as intervenções relativas à duplicação exigíveis previamente ao início da cobrança de pedágio, instaure processo administrativo, assegurando-se o contraditório e a ampla defesa, para apurar a data em que as obras de duplicação foram efetivamente concluídas, de modo que atendessem ao escopo e aos parâmetros de desempenho previstos no PER, procedendo à devolução dos valores auferidos pela CRO em razão da antecipação indevida do início da cobrança de pedágio.
52. Há que se destacar, por derradeiro, que a audiência dos responsáveis pela aceitação da implantação dos 10% da duplicação nas concessões das rodovias BR-050/GO/MG, BR-060/153/262/DF/GO/MG, BR-163/MS, BR-163/MT e BR-040/DF/GO/MG para fins de início da cobrança dos pedágios, a despeito de existirem informações no âmbito da própria agência indicando que as obras se encontravam incompletas, está sendo realizada no âmbito do TC Processo 014.745/2015-1.
[...]
Item "d" - trecho duplicado previamente à licitação
[...]
 Esclarecimentos da CRO
67. A CRO, por sua vez, apresentou os seguintes esclarecimentos quanto ao item "d" dasoitivas (peça 84, p. 66) : 
167. Novamente, a CRO informa que, em sua proposta inicial, por ocasião da Concorrência Pública do Edital nº 003/2013, já havia considerado o trecho de 2 km mencionado na representação como um segmento duplicado na rodovia, tendo em vista o disposto na cláusula 2.5 do Edital, o qual dispõe sobre a responsabilidade do proponente de "análise direta das condições dos Sistemas Rodoviários e de todos os dados e informações sobre a exploração da Concessão". 
168. Caso a CRO estivesse, de fato, propositadamente considerando trecho já duplicado anteriormente para contagem dos 10%, não haveria qualquer razão para que a Concessionária realizasse tais obras para além desse percentual, como de fato ocorreu. Como demonstrado e reconhecido por essa própria unidade técnica, independentemente desse trecho de 2 km, a CRO cumpriu a meta de extensão prevista para o início da cobrança de pedágio. 
169. Portanto, não há que se falar na necessidade de reequilíbrio econômico-financeiro do Contrato de Concessão, uma vez que já constituía um risco alocado exclusivamente às proponentes a análise das condições reais da rodovia e a sua correta precificação.
Análise
68. O PER estabeleceu para a concessionária a obrigação de duplicar 453,6 km na BR-163/MT ao longo de quatro anos a partir da obtenção do licenciamento ambiental: 72,6 km no ano 1; 108,9 km no ano 2; 154,2 km no ano 3 e 117,9 km no ano 4 (peça 2, p. 32) .
69. A extensão em pista simples (PAV) a ser duplicada pela CRO pode ser obtida a partir do Apêndice A do PER, depurados os trechos duplicados (DUP) , em obras de duplicação (EOD) e com obras de duplicação a serem executadas pelo Dnit identificados no Apêndice D (peça 2, p. 86-88,92-93) . Do total obtido (455,9 km) , ainda é necessário subtrair 2,3 km relativos a trecho de travessia urbana em pista simples a ser contornado (peça 2, p. 32, 37) , do km 117,6 ao km 119,9, para se chegar aos 453,6 km de duplicação estabelecidos em contrato (peça 2, p. 32) .
	SUBTRECHOS COM OBRAS DE DUPLICAÇÃO PELA CRO

	Cód. PNV
	Km início
	Km fim
	Ext. (km) 
	Situação

	163BMT0560
	0,0 
	14,0
	14,0 
	PAV

	163BMT0565
	14,0 
	48,0
	34,0
	PAV

	163BMT0570
	48,0 
	77,0
	29,0
	PAV

	163BMT0575
	77,0 
	86,0
	9,0
	PAV

	163BMT0577
	86,0 
	102,0
	16,0
	PAV

	163BMT0580
	102,0 
	119,9
	17,9
	PAV

	Rod. Imigrantes
			7,6
	PAV

	Rod. Imigrantes
			10,4
	PAV

	Rod. Imigrantes
			3,0
	PAV

	Rod. Imigrantes
			4,6
	PAV

	Rod. Imigrantes
			2,5
	PAV

	163BMT0785
	507,1 
	592,9
	85,8
	PAV

	163BMT0795
	600,7 
	642,2
	41,5
	PAV

	163BMT0800
	642,2 
	655,4
	13,2
	PAV

	163BMT0805
	655,4 
	689,4 
	34,0
	PAV

	163BMT0808
	689,4
	746,0
	56,6
	PAV

	163BMT0820
	760,0 
	787,3
	27,3
	PAV

	163BMT0821
	787,3 
	821,6
	34,3 
	PAV

	163BMT0830
	839,8 
	855,0
	15,2
	PAV

		Total dos subtrechos 
	455,9
	
		Total - 2,3 km
	453,6
	
70. Verificou-se, na fiscalização realizada em agosto de 2015, que o subtrecho compreendido entre o km 86,0 e o km 102,0 continha um segmento (km 94,9 e o km 96,7) , no acesso a terminal ferroviário da ALL, que não recebeu obras de duplicação por parte da concessionária. A CRO aproveitou a configuração da rodovia existente no local, que contava com mais de uma faixa de rolamento por sentido, encaixando-a nos trechos por ela duplicados a norte e a sul.
71. Assim procedendo, a empresa não teve o encargo correspondente à duplicação de 1,8 km, utilizando, inclusive, um trecho em multifaixas (sem canteiro central) , de maneira que sua atuação ficou circunscrita a 451,8 km, situação que enseja o reequilíbrio econômico-financeiro do contrato correspondente à parcela de duplicação não efetuada pela concessionária. 
72. Caso os argumentos da CRO fossem acolhidos, um trecho identificado como "DUP" e que contivesse um segmento em pista simples teria que ser duplicado pela empresa sem qualquer tipo de reequilíbrio econômico-financeiro, situação que jamais seria aceita pela CRO ou por qualquer das concessionárias de rodovias federais. 
73. A ANTT, em sua manifestação, confirma os apontamentos da unidade técnica e indica a necessidade de se proceder ao reequilíbrio econômico-financeiro da avença em função da existência, previamente a assunção da CRO, do trecho duplicado entre o km 94,9 e o km 96,7 da rodovia BR-163/MT. Esse reequilíbrio, segundo a Agência, seria efetuado na revisão tarifária prevista para ocorrer em setembro de 2017.
74. No entanto, examinando as notas técnicas relativas às revisões tarifárias ocorridas em 2017 e em 2018 não foi possível verificar qualquer redução tarifária relacionada com a não duplicação do segmento compreendido entre o km 94,9 e o km 96,7. A Nota Técnica nº  11/2018/GEFIR/SUINF apenas sugere a aceitação do trecho em multifaixas depois da implantação de barreiras de segurança entre as pistas opostas (peça 95, p. 27) :
122. Com referência ao trecho do km 94,9 ao 96,7 da BR-163/MT, para que a Concessionária não seja penalizada por uma falha no termo de arrolamento de bens, propõe-se que o referido trecho seja considerado como efetivamente adequado à Classe I-A, após a Concessionária adequar o trecho aos parâmetros do PER e implantar barreira New Jersey em substituição às defensas metálicas do local.
75. Assim, cabe determinar à ANTT que promova o reequilíbrio econômico-financeiro do contrato de concessão da BR-163/MT em função da existência, previamente ao processo de concessão, de trecho duplicado entre o km 94,9 e o km 96,7, que havia sido equivocadamente considerado como pista simples quando do processo licitatório.
15.  Quanto às duas questões, o Ministro-relator Augusto Nardes destacou no voto condutor do Acórdão 457/2022-TCU-Plenário o seguinte (peça 117) :
23. No mérito, com exceção à aplicação de multa aos técnicos da ANTT, por considerar de extremo rigor, estou de acordo com o posicionamento uniforme da unidade técnica especializada, incorporando às minhas razões de decidir as análises, conclusões e proposições constantes na instrução reproduzida no relatório precedente, sem prejuízo das considerações que passo a expor acerca de pontos que entendo relevantes.
24. As constatações relatadas pela SeinfraRodoviaAviação são suficientes para alicerçar a adoção das medidas propostas.
25. Verificado que existe um desequilíbrio econômico-financeiro do contrato de concessão em análise, relacionado a um segmento de 1,8 km (km 94,9 ao 96,7) , no acesso ao terminal ferroviário da América Latina Logística (ALL) , cuja duplicação não foi feita pela concessionária, como fora previsto no contrato celebrado entre as partes, necessário que a ANTT adote as medidas necessárias no sentido de promover tal reequilíbrio contratual.
26. Assim, acolho a proposta da SeinfraRodoviaAviação de determinar que a ANTT promova o reequilíbrio econômico-financeiro do contrato em razão da existência, previamente à assunção da concessão da BR-163/MT, de trecho com múltiplas faixas entre o km 94,9 e o km 96,7, configuração que foi aproveitada pela concessionária e que resultou na redução de seus encargos com a duplicação da BR-163/MT.
27. Verificado, também, que as obras de duplicação de 10% da extensão total da rodovia não foram concluídas antes do início da cobrança de pedágio e que não existia amparo contratual para a aceitação prematura dos serviços, pertinente que a ANTT apure a data em que essas obras foram efetivamente concluídas, de modo a atender ao escopo e aos parâmetros de desempenhos estabelecidos no Programa de Exploração da Rodovia (PER) .
28. Conforme bem pontuado pela unidade instrutiva, o contrato celebrado entre as partes estabelece que a cobrança de pedágio somente poderia ter sido iniciada após a implantação de 10% da extensão total das obras de duplicação previstas no PER, o que corresponde a 45,36 km de duplicação.
29. Reforço minha concordância com o exame efetuado pela SeinfraRodoviaAviação destacando que, nos termos pactuados, esse quantitativo seria considerado atendido quando fossem concluídas as obras de duplicação, em consonância com as condições estabelecidas no PER e no contrato de concessão, atestada na forma prevista nas subcláusulas 10.3.1 (i) e (ii) (peça 1, p. 20) , a seguir reproduzidas, observados o escopo, os parâmetros técnicos e os parâmetros de desempenho previstos.
"10.3 Obras de Ampliação de Capacidade e Melhorias e da Frente de Serviços Operacionais
10.3.1 As obras e serviços de cada um dos segmentos do Sistema Rodoviário descritos no PER e no item Obras de Ampliação de Capacidade e Melhorias, Obras em Trechos Urbanos e da Frente de Serviços Operacionais deverão estar concluídas e em operação no prazo e condições estabelecidas no PER, observados o Escopo, os Parâmetros Técnicos e os Parâmetros de Desempenho previstos.
 (i) Somente serão consideradas implantadas as pistas duplas e, portanto, como atendidas as metas de duplicação indicadas no PER e neste Contrato, quando concluídas as obras de duplicação e as respectivas melhorias, observadas as exceções previstas no PER, e quando essas pistas e melhorias forem abertas ao tráfego.
 (ii) Sem prejuízo da possibilidade da ANTT demandar a comprovação da execução de outras atividades constantes no Escopo, nos Parâmetros Técnicos e nos Parâmetros de Desempenho previsto PER, o recebimento das obras e serviços de cada um dos segmentos do Sistema Rodoviário descritos no PER nos itens 3.2.1.1, 3.2.1.2 (apenas as vias marginais) e 3.2.2 será atestado por meio da comprovação de atendimento dos seguintes Parâmetros de Desempenho: (a) Ausência total de flechas nas trilhas de roda medidas sob corda de 1,20 m; (b) Irregularidade longitudinal máxima de 2,5 m/km; (c) Ausência de defeitos de alçamento de placa, fissura de canto, placa dividida (rompida) , escalonamento ou degrau, placa bailarina, quebras localizadas ou passagem de nível com grau de severidade classificado como alto; (d) Deflexão característica (Dc) máxima de 50 x 10-2 mm; (e) Ausência total de sinalização horizontal com índice de retrorrefletância menor que 130 mcd/lx/m2 em 100% do trecho; (f) Ausência de sinalização vertical e aérea com índice de retrorrefletância inferior ao especificado na NBR 14.644, sendo o índice mínimo de 85% do valor inicial para as películas das placas para 100% das placas da Rodovia."
30. Na concessão em exame, o Programa de Exploração da Rodovia - PER estabelece parâmetros de desempenho para os diversos elementos constituintes da rodovia, tais como pavimento; sinalização e elementos de proteção e segurança; obras de arte especiais; sistemas de drenagem e obras de arte correntes (OACs) ; terraplenos e estruturas de contenção; canteiro central e faixa de domínio; edificações e instalações operacionais; sistemas elétricos e de iluminação (peça 2, p. 9-31) .
31. De fato, quando da fiscalização realizada pelo TCU, constatou-se que as obras de duplicação não estavam concluídas, à luz do que foi ajustado entre as partes, consoante trecho dainstrução da unidade técnica datada de 8 de setembro de 2015 (peça 14, p.43) , já transcrito no item 11 deste voto.
32. Na prática, tal situação acarretou uma antecipação indevida da cobrança de pedágio em favor da concessionária, que enseja o ressarcimento dos valores auferidos entre a data do início da cobrança de pedágio e a data em que as obras de duplicação foram efetivamente concluídas. Esse ressarcimento deve reparar, de maneira proporcional, o prejuízo causado aos usuários da concessão em decorrência da inobservância das cláusulas contratuais pactuadas.
33. Pertinente registrar que, no ano de 2015, a concessionária CRO arrecadou com a cobrança de pedágio o montante de R$ 122.414 mil, conforme dados constantes do Relatório da Administração, disponíveis em https://www.antt.gov.br/documents/359170/71ad347b-87dc-be38-782f-12a4d12ab2b4. Considerando que a ANTT aprovou o início da arrecadação de pedágio em 6 de setembro de 2015, estima-se que para cada dia antecipado de cobrança de pedágio, os usuários da rodovia pagaram indevidamente para essa concessionária valor superior a R$ 1.000.000,00 (um milhão) .
34. Dessa forma, pugno por acolher a proposta da SeinfraRodoviaAviação, no sentido de determinar que a ANTT instaure processo administrativo, assegurando-se o contraditório e a ampla defesa, para apurar a data em que as obras de duplicação em 10% da extensão da concessão em análise foram efetivamente concluídas, de modo que atendesse ao escopo e aos parâmetros de desempenho do PER, e, ao desfecho desse processo, promova o reequilíbrio econômico-financeiro do contrato de concessão de modo a reverter os valores indevidamente cobrados pela concessionária antes da efetiva conclusão das obras de duplicação em 10% da extensão.
35. Oportuno registrar que essa mesma situação também está sendo enfrentada nos autos do TC Processo 014.745/2015-1, que trata-se de fiscalização com o objetivo de acompanhar os procedimentosadotados pela ANTT quando da autorização para o início da cobrança da tarifa de pedágio noscontratos relativos à Fase III da 3ª Etapa das concessões de rodovias federais (Procrofe) -especificamente os relativos às rodovias BR-050/GO/MG (MGO) , BR060/153/262/DF/GO/MG (CONCEBRA) , BR-163/MS (MSVIA) , BR-163/MT (CRO) e BR040/DF/GO/MG (Via 040) .
36. No referido processo, também de minha relatoria e que ainda se encontra em análise no meu gabinete, a SeinfraRodoviaAviação propõe determinar à ANTT que, em relação aos contratos de concessão das mencionadas rodovias, tendo em vista que os pareceres técnicos que examinaram a situação das obras de duplicação necessárias ao início da cobrança de pedágio indicaram que as intervenções se encontravam incompletas, adote os procedimentos necessário, garantindo o contraditório e a ampla defesa, com vistas estabelecer a data na qual as intervenções relativas àsduplicações equivalentes a 10% da extensão total a ser duplicada foram efetivamente concluídas, com a resolução de todas as pendências apontadas, e promova o reequilíbrio contratual em função da arrecadação indevidamente auferida.
37. Considerando a pertinência das matérias tratadas nestes autos e no TC Processo 014.745/2015-1, determino juntar cópia da presente deliberação ao mencionado processo. 38. Nesse contexto de promover o reequilíbrio contratual das concessões rodoviárias, oportuno trazer excerto do voto do eminente Ministro Bruno Dantas que fundamentou o Acórdão 2644/2019-TCU-Plenário (TC Processo 034.032/2017-7 - Representação de autoria do Deputado Federal Nilson Leitão acerca de indícios de irregularidades relacionadas à gestão do contrato de concessão da BR-163/MT) , in verbis:
"30. Contudo, não se pode desconsiderar a natureza personalíssima do pagamento das tarifas pelos usuários que estão utilizando a infraestrutura explorada e os serviços prestados. Embora na perspectiva da concessionária e do regulador a obtenção desse equilíbrio possa ser postergada, no ponto de vista do usuário a situação é completamente distinta, pois esse já pagou tarifa superior à efetivamente devida e, ao menos que ele seja um usuário recorrente da rodovia, inexiste perspectiva de recuperação do seu prejuízo.
31. Em outras palavras, ao contrário do concessionário, o usuário da rodovia não tem um contrato de longo prazo com o Poder Concedente que lhe assegure a recomposição de seus prejuízos. 
32. Nesse contexto, incumbe à agência reguladora otimizar os seus processos trabalho a fim de dar a resposta adequada aos usuários, à concessionária e ao Poder Concedente. (...) ".
39. Oportuno, também, registrar que tal processo encontrou, de um lado, um quadrogeneralizado de inexecução contratual por parte da concessionária, e do outro, um quadro de inação, de baixo enforcement regulatório por parte da ANTT.
40. A gravidade das situações enfrentadas no processo TC Processo 034.032/2017-7 pode ser avaliada pelas próprias medidas determinadas pelo Tribunal à ANTT, em razão da inexecução das obrigações de investimentos nas "Obras de Ampliação de Capacidade e Melhorias" previstas no PER: i) promover reequilíbrio econômico-financeiro do contrato de concessão da BR-163/MT em razão da aplicação de descontos tarifários insuficientes nas revisões tarifárias; ii) adotar medidas para executar as garantias de execução do ajuste; iii) adotar medidas para avaliar se o serviço está sendo prestado de forma adequada e eficiente e se a concessionária está cumprindo todas as cláusulas contratuais ou regulamentares concernentes à concessão; e iv) caso a concessionária, no prazo concedido, não corrija eventuais falhas e transgressões relativas à prestação dos serviços identificados pela ANTT ou se configure a hipótese prevista no art. 38, § 1º, IV, da Lei 8.987/1995, instaure, de imediato, o processo administrativo previsto no art. 38, § 2º, assegurando prévio contraditório e a ampla defesa da concessionária, para a eventual declaração de caducidade da concessão.
41. Por fim, entendo que as determinações propostas pela SeinfraRodoviaAviação se adequam à recente Resolução-TCU 315/2020, pois se prestam a interromper irregularidades em curso e a remover seus efeitos.
42. Ao dispor sobre a elaboração de deliberações que contemplem medidas a serem tomadas pelas unidades jurisdicionadas no âmbito desta Corte de Contas, o art. 2º, inciso I, do mencionado normativo considera determinação a deliberação de natureza mandamental que impõe ao destinatário a adoção, em prazo fixado, de providências concretas e imediatas com a finalidade de prevenir, corrigir irregularidade, remover seus efeitos ou abster-se de executar atos irregulares.
16.	As alegações recursais contidas no item 7 desta instrução referem-se à conclusão dos serviços relativos aos 10% da extensão total das obras de duplicação da BR-163/MT e do atendimento às exigências específicas para fins do início da cobrança da tarifa de pedágio, descritas nos itens 10.3.1, incisos (i) e (ii) , alíneas (a) a (f) e 18.1.1, incisos (i) e (ii) do contrato de concessão, bem como as metas descritas nos itens 3.2.1 e 3.2.2 do PER, que tratam das Obras de Ampliação de Capacidade e Melhorias.
17.	A recorrente sustenta que o cumprimento das exigências contratuais foi demonstrado no Ofício CRO-ANTT 537-2015, de 27/7/2015, encaminhado à ANTT (peça 158) .
18.	Observe que o referido documento foi emitido pela Concessionária antes da aprovação da duplicação, para fins de início da cobrança de pedágio, que teve como base dois pareces técnicos da Agência Reguladora - Pareceres Técnicos nº 211/2015/GEINV/SUINF e nº 220/2015/GEINV/SUINF, de 11/8/2015 (peça 4, p. 8-17; peça 86, p. 7 e peça 88, p. 7) .
19. 	Note que os pareceres técnicos atestaram, com ressalvas, a aceitação dos trabalhos de duplicação, em relação ao requisito de 'implantação de 10% (dez por cento) da extensão total das obras de duplicação prevista no PER.
20. 	Conforme já apontado no acórdão recorrido, esses pareceres corroboram as constatações da auditoria no sentido de que as obras (10% da extensão) , a despeito de inconclusas, foram aceitas pela ANTT, precipitando a cobrança de pedágio (peça 4, p. 16) :
32. Por último, o Parecer da COINF/URRS conclui que tanto os segmentos de duplicação como nas interconexões, há serviços ainda não concluídos que deverão ser finalizados para o recebimento das obras, relacionados a elementos de drenagem e obras de arte correntes, terraplenos, faixa de domínio. Para isto foi emitido o Ofício nº 271/2015/COINF-URRS/SUINF, estabelecendo prazo de 30 dias para conclusão dos mesmos pela Concessionária.
33. Não obstante o prazo concedido pela COINF/URRS, entende-se que os serviços relacionados a seguir deverão estar concluídos previamente ao início da cobrança de pedágio, sob pena da suspensão da cobrança até que fique demonstrado o total cumprimento das ressalvas apontadas pela equipe de fiscalização no Ofício nº 271/2015/COINF-URRS/SUINF:
- Alíneas c; d; f do Parágrafo 2º;
- Alíneas b; c do Parágrafo 3º;
- Alíneas c; d; e; g do Parágrafo 4º.
21.	Além disso, a vistoria seguinte, realizada em 1 e 2/9/2015, não teria afiançado a conclusão das obras, mas constatado 'avanços significativos no término da execução das obras de drenagem e canteiro central, estando em fase final de conclusão' (item 13 da peça 86, p. 7) . Logo, a conclusão das obras seria alcançada depois de iniciada a cobrança de pedágio.
22.	A informação de que a ANTT (GEINV/SUINF) havia reconhecido a inexistência de pendências impeditivas ao início da cobrança de pedágio, após as vistorias realizadas em 01 e 02/9/2015 (Nota Técnica 1826/2022, de 25/3/2022 - peça 143, p. 4) , por si só, não comprova a efetiva execução dos dispositivos de drenagem superficial, da proteção vegetal dos taludes e do canteiro central e da conformação da faixa de domínio, indicados na vistoria do Tribunal (item 94 da peça 14, p. 43-44) .
23. 	Ao contrário, a ANTT esclarece que o Ofício nº 422/2015/COINF-URRS/SUINF (4/11/2015) havia informado novamente que a extensão de segmentos de duplicação que integram os 10% prioritários considerados para a autorização de início da cobrança de pedágio, ainda estavam com pendências em relação ao plantio de cobertura vegetal, com risco de processos erosivos e prejuízos aos terraplenos e sistema de drenagem da rodovia (item 39 da peça 143, p. 4) .
24.	Reforça tal entendimento o Parecer Técnico 173/2015/GEFOR/SUINF, de 22/9/2015, que aceitou, para fins de início da cobrança de pedágio, a não conclusão dos serviços de drenagem, de proteção dos taludes e do canteiro central com plantio de grama, em razão do período de estiagem e da ausência de impacto na segurança do usuário (itens 45 e 46 da peça 24, p. 18) .
25.	Enfatiza-se que as conclusões da visita de 1 e 2/9/2015, período posterior à visita da equipe do Tribunal (05/08/2015) , são incapazes de elidir as pendências indicadas na vistoria da equipe do Tribunal, informadas na instrução de peça 14, p. 43-44.  
26.	É oportuno destacar também que a alegada impossibilidade de reproduzir as condições exatas da BR-163/MT na vistoria realizada em 1 e 2/9/2015 não socorre à defesa da recorrente, diante dos elementos de prova contidos nos autos. 
27.	A alegação de que a ANTT não teria exigido o atendimento de "outras atividades constantes do Escopo, nos Parâmetros Técnicas e nos Parâmetros de Desempenho previsto no PER" (item 10.3.1, inciso (ii) do contrato de concessão) , não elide a obrigação contratual da Concessionária de atender as condições estabelecidas no PER para os serviços, necessários para que se considere concluídas as obras de duplicação, a teor do caput da cláusula 10.3.1 do contrato (peça 1, p. 20) .
28.	Nesse sentido, a Unidade Técnica Especializada destacou (peça 96, p. 8-9) :
42. Constam do PER parâmetros de desempenho para os diversos elementos constituintes da rodovia, tais como pavimento; sinalização e elementos de proteção e segurança; obras de arte especiais; sistemas de drenagem e obras de arte correntes (OACs) ; terraplenos e estruturas de contenção; canteiro central e faixa de domínio; edificações e instalações operacionais; sistemas elétricos e de iluminação (peça 2, p. 9-31) .
43. O PER também indica, de maneira reiterada, que para as obras objeto da frente de ampliação de capacidade (caso das duplicações) , a concessionária 'deverá manter, desde a entrega, os parâmetros finais indicados na fase de recuperação' (peça 2, p. 8, 9, 15, 18, 21, 26, 28, 30) .
44. Logo, as obras de duplicação não poderiam ser consideradas concluídas antes que as exigências do PER para itens como sistemas de drenagem e obras de arte corrente ou canteiro central e faixa de domínio tivessem sido atendidas; e os responsáveis tinham conhecimento de que existiam pendências quanto a esses elementos.
45. Nesse sentido, nota-se que a subcláusula 10.3.1 (ii) apenas correlaciona alguns parâmetros avaliativos importantes, a exemplo dos que cuidam das condições estruturais (deflexão característica) e funcionais (irregularidade longitudinal) do pavimento, mormente dependentes de equipamentos de medição (com os quais a ANTT não conta para o exercício de sua fiscalização) , que deveriam ser necessariamente apresentados pela concessionária ao término das obras (relatórios de monitoração) . Do contrário, o recebimento das obras seria feito apenas com base em constatações visuais, como se nota do Parecer Técnico nº 001/2015/EAFR (peça 4, p. 73) :
13. Toda a vistoria foi organizada de forma a efetuar constatações apenas visuais ou de simples medida em campo. Parâmetros dependentes de aparelhos não foram verificados por falta de equipes especializadas com estrutura, tais como curvas verticais e horizontais, dependentes de topografia, ensaios de pavimento, etc. Além disso, as orientações da GEINV atribuíram os fatores mínimos de recebimento de parâmetros de ensaio na cláusula 10.3 à análise dos relatórios de monitoração, a qual será realizada pela equipe da COINF/URRS em Porto Alegre.
46. Isso não significa que os demais parâmetros do PER não tivessem que ser observados para que a duplicação fosse dada como concluída. Em termos de 'sinalização e elementos de proteção e segurança', por exemplo, embora a subcláusula 10.3.1 (ii) demande apenas ensaios de retrorrefletância (itens 'e' e 'f') , existem inúmeras outras exigências contratuais acerca de placas, de tachas refletivas e de defensas que não poderiam ser negligenciadas quando da verificação da conclusão das obras (peça 2, p. 14-15) : [...]
29.	Conclui-se, portanto, que os parâmetros descritos no PER são exigíveis para o início da cobrança da tarifa de pedágio, especialmente os serviços relacionados aos elementos drenagem e obras de arte correntes, aos terraplenos e à faixa de domínio.
30.	A alegação de que tais parâmetros do PER seriam somente exigíveis no prazo final de sessenta meses ou no recebimento definitivo das obras carece de suporte contratual. 
31.	A exigência contratual de início da cobrança da tarifa de pedágio pode ser diferente daquela a ser atendida no recebimento definitivo das obras. Ocorre que o critério utilizado pelo Tribunal se ampara nas disposições previstas no contrato de concessão. Desse modo, não há que se falar na avaliação ampliativa das obrigações da concessionária ou de ofensa à segurança jurídica.
32.	As afirmações contidas nos itens 7.1.8, 7.1.9, 7.2, 7.2.1, 7.2.2, 7.2.3 e 7.2.4 desta instrução não socorrem à defesa da recorrente, porque não comprovam o atingimento dos parâmetros do PER, indicadores da conclusão dos 10% (dez por cento) da extensão total das obras de duplicação e exigíveis para o início da cobrança da tarifa de pedágio.
33. 	Assim, entende-se que as alegações, referentes aos parâmetros dos serviços de duplicação e exigíveis para o início da cobrança da tarifa de pedágio, não merecem acolhimento.
34.	As afirmações contidas nos itens 8 e 9 desta instrução referem-se à alegada improcedência da determinação à ANTT de realizar o reequilíbrio econômico-financeiro do contrato de concessão, em relação ao trecho entre o Km 94,9 e o Km 96,7.
35.	O Tribunal deixou assente que tal trecho deveria ser objeto de reequilíbrio econômico-financeiro, porquanto a Concessionária aproveitou a configuração da rodovia existente no local, que contava com mais de uma faixa de rolamento por sentido, encaixando-a nos trechos por ela duplicados a norte e a sul, de forma que não teve o encargo correspondente à duplicação de 1,8 km.
36.	No exame das notas técnicas relativas às revisões tarifárias ocorridas em 2017 e em 2018 não foi possível verificar qualquer redução tarifária relacionada com a não duplicação do segmento compreendido entre o km 94,9 e o km 96,7. A Nota Técnica nº 11/2018/GEFIR/SUINF apenas sugeriu a aceitação do trecho em multifaixas depois da implantação de barreiras de segurança entre as pistas opostas (peça 95, p. 26-27) : 
122. Com referência ao trecho do km 94,9 ao 96,7 da BR-163/MT, para que a Concessionária não seja penalizada por uma falha no termo de arrolamento de bens, propõe-se que o referido trecho seja considerado como efetivamente adequado à Classe I-A, após a Concessionária adequar o trecho aos parâmetros do PER e implantar barreira New Jersey em substituição às defensas metálicas do local.
37. 	Ao ser notificada sobre a decisão deste Tribunal, a ANTT informou, em 30/3/2022, o seguinte (peça 133, p. 3-8) : 
5. Como visto, o Acórdão 457/2022-TCU-Plenário, objeto da presente Manifestação, determinou à ANTT, no item 9.5.1, a realização do reequilíbrio econômico-financeiro do contrato de concessão da CRO em virtude "da existência, previamente à assunção da BR-163/MT, de trecho com múltiplas faixas entre o km 94,9 e o km 96,7, configuração que foi aproveitada pela concessionária e que resultou na redução de seus encargos com a duplicação da referida rodovia".
6. No entanto, o reequilíbrio econômico-financeiro do contrato, fulcrado neste evento, tem sido espontaneamente realizado pela agência reguladora, desde dezembro de 2019, quando da aprovação da 4ª Revisão Ordinária, da 7ª Revisão Extraordinária e do Reajuste da Tarifa de Pedágio, como se passa a expor detalhadamente.
7. De fato, ainda que o Relatório de Vistoria nº 001/2016/GEFOR/SUINF (Doc. 01) sugerisse a não contabilização desse trecho na meta de duplicação no ano 1, ele não foi descontado no cálculo das metas de duplicação do Ano 1. Naquele momento, foi aceito como duplicado o segmento compreendido entre o km 0,7 e o km 117,4, totalizando 116,7 km. Ouseja, erroneamente, o trecho entre o km 94,9 e km 96,7 havia sido considerado como duplicadopela Concessionária.
8. Oportunamente, foi retificado o valor considerado como duplicado, descontando-se os1,8 km considerados a maior. Deste modo, a extensão efetivamente duplicada referente a Meta do Ano 1 passou a ser de 114,4 km. O desconto foi realizado pela aplicação do Fator Dconsolidado - 1ª Parte para o Ano 4 (5º Ano Concessão) . É o que se extrai do seguinte excertodo Parecer nº 581/2019/GEFIR/SUINF/DIR (Doc. 02) [...] 
9. O referido parecer foi ratificado pelo Despacho GEFIR 1513250 (Doc. 03) , que, por sua vez, serviu de fundamento para o Voto nº 367/2019 (Doc. 04) , o qual motivou a Deliberação nº 1.051, de 11 de dezembro de 2011 (Doc. 05) , que aprovou a 4ª Revisão Ordinária, a 7ª Revisão Extraordinária e o Reajuste da TBP.
10. Vejamos trecho do mencionado Voto nº 367/2019 e o inteiro teor da Deliberação nº 1.051, de 11 de dezembro de 2011 [...]
11. O mesmo entendimento a respeito da necessidade de contínuo reequilíbrio econômico-financeiro do contrato, que resulta na alteração do cálculo do Fator D consolidado, foi reiterado na revisão seguinte da TBP, ocorrida em agosto de 2021. É o que se observa do Parecer nº  413/2020/GEFIR/SUROD/DIR (Doc. 06) [...]
12. Este parecer foi considerado na análise da 5ª Revisão Ordinária, da 8ª Revisão Extraordinária e do Reajuste da Tarifa Básica de Pedágio, realizado pela Gerência de Gestão Econômico-Financeira da SUROD, quando da emissão da Nota Técnica SEI nº  4950/2020/GEGEF/SUROD/DIR (Doc. 07) , o qual, por sua vez, serviu de fundamento ao Voto nº 73/2021 (Doc. 08) , que lastreou a Deliberação nº 256, de 06 de agosto de 2021 (Doc. 09) [...]
13. Tem-se, portanto, que desde a revisão da TBP ocorrida em 2019, a agência tem efetuado o reequilíbrio econômico-financeiro do contrato, em virtude de o trecho entre o do evento relacionado à km 94,9 e 96,7 já se encontrar em multifaixas à época da assunção da concessão, de modo que não foi necessária a aplicação do investimento originariamente previsto para a duplicação desta parte da rodovia.
14. Neste ponto, ainda que em ambas as deliberações destacadas, a agência tenha suspendido a eficácia dos reequilíbrios econômico-financeiro realizados, tal medida encontra-se devidamente justificada em razão da existência de decisão proferida por Tribunal Arbitral e dirigida à ANTT, no Procedimento Arbitral CCI 23960/GSS/PFF, como será explicado oportunamente nesta manifestação. 
[destaques acrescidos]
38.	Observa-se que a promoção do reequilíbrio econômico-financeiro do contrato, em virtude do evento relacionado ao trecho entre o Km 94,9 e 96,7 da rodovia, objeto da determinação constante do item 9.5.1 do Acórdão 457/2022-TCU-Plenário, era realizada espontaneamente pela ANTT desde 2019, tendo a eficácia do ato sido suspensa por força da decisão do Tribunal Arbitral de 11/5/2020 - procedimento arbitral CCI 23960/GSS/PFF (peça 152) . 
39.	Note que as informações trazidas pela ANTT à peça 133 e em outros documentos, como o Memorando-ANTT 125/2016 (peça 159) , a Nota Técnica 11/2018 (item 122 da peça 95) , a Nota Técnica SEI 1826/2022/CIPAC/SUROD/DIR (peça 143, p. 2-3) e o Parecer 581/2019 (peça 135) , reforçam o entendimento assentado pelo Tribunal, que deu suporte à determinação do item 9.5.1 do Acórdão 457/2022-TCU-Plenário. 
40.	A alegada necessidade do reequilíbrio econômico-financeiro do contrato em favor da Concessionaria, decorrente do não cômputo do trecho entre o Km 94,9 e 96,7 da rodovia na meta de duplicação e da desconsideração dos investimentos ali realizados para adequar as pistas existentes à Classe I-A duplicada, tratadas no Ofício 1.875/2018, de 17/4/2018 (peça 160) , não foi objeto de análise do Acórdão 457/2022-TCU-Plenário. E, por isto, não tem o condão de alterar o mérito da decisão recorrida.  
41. 	É oportuno registrar que o mencionado pleito foi atendido na decisão liminar do Tribunal Arbitral de 11/5/2020, nos seguintes termos (peça 152, p. 68-69) :
Decisão do Tribunal Arbitral
224. O presente pleito de reequilíbrio cuida da não aceitação pela Requerida de três obras relativas à meta de ampliação prevista no item 3.2.1 do PER para o Ano 1 da Concessão, nomeadamente (i) a construção do Diamante 3, (ii) a duplicação da ponte sobre o Rio Correntes e (iii) as obras de melhoria entre os km 94,9 e 96,7 da BR-163/MT.
225. Nesta análise preliminar, mostra-se plausível o direito alegado pela Requerente relativamente às duas primeiras obras.
226. A começar pela construção do Diamante 3, o item 3.2.1.2 do PER expressamente prevê a construção de interconexão do tipo diamante no km 77 da BR-163/MT. Embora as Partes tenham divergido quanto à correspondência da obra executada pela Requerente ao conceito de interconexão do tipo diamante,347 a Requerida, por meio do Ofício SEI 5271/2019/CPROJ/GEENG/SUINF/DIR-ANTT,348 concluiu que a "obra pretendida está contemplada no Programa de Exploração Rodoviária" e "que não há pendências que comprometam o projeto apresentado, de forma que a documentação em análise é passível de aceitação".
227. Desse modo, embora ponderáveis os argumentos veiculados na Resposta da Requerida, em análise preliminar, dados os termos do Ofício SEI 5271/2019/CPROJ/ GEENG/SUINF/DIR-ANTT, não é de se afastar a plausibilidade do pleito de reequilíbrio econômico-financeiro do Contrato de Concessão.
228. A propósito da duplicação da ponte sobre o Rio Correntes, a não aceitação da obrapor parte da Requerida, nos termos do Ofício ANTT 1508/2015/GEINV/SUINF,349funda-se na parte final da cláusula 10.3.1 (i) do Contrato de Concessão, que prevê que "somente serão consideradas implantadas as pistas duplas e, portanto, como atendidas as metas de duplicação indicadas no PER e neste Contrato  (...) quando essas pistas e melhorias forem abertas ao tráfego".
229. Embora a não aceitação da obra encontre amparo na literalidade da cláusula contratual, é fato incontroverso que a não abertura da pista ao tráfego não se deveu a fato imputável à Requerente, mas a inexecução de obra que, na realidade, compete à concessionária responsável pela BR-163 no Estado do Mato Grosso do Sul.
230. Desse modo, por se revelar impossível o atendimento da exigência prevista na cláusula 10.3.1 (i) do Contrato de Concessão, análise preliminar do presente pleito não permite afastar a plausibilidade do direito alegado pela Requerente.
231. Por fim, quanto às obras de melhoria executadas entre os km 94,9 e 96,7 da BR163/MT, os argumentos da Requerente, veiculados em maior detalhe no Ofício CRO 1875/2018, de 17 de abril de 2018,350 são, à partida, pouco convincentes. 
232. Ainda que o PER, ao estabelecer as metas de duplicação, tenha eventualmente desconsiderado que o trecho entre os km 94,9 e 96,7 da BR-163/MT já se encontrava duplicado, em análise preliminar, não há fundamento para qualificar as obras de melhoria de pavimento realizadas nesse trecho como obras de duplicação, para efeito de contabilização da meta prevista no item 3.2.1 do PER. 
233. Desse modo, nos termos da cláusula 22.6.1 do Contrato de Concessão, afigura-se em parte plausível o direito alegado pela Requerente à aplicação do Acréscimo de Reequilíbrio em função da antecipação da entrega das Obras de Ampliação de Capacidade.
42.	Procede a informação trazida pela recorrente de que a decisão liminar do Tribunal Arbitral impediu a ANTT de promover o reequilíbrio econômico-financeiro do contrato de concessão, o que inclui o trecho entre o Km 94,9 e o Km 96,7 da rodovia, a teor do dispositivo de peça 152, p. 142-143.  
43.	É de se esclarecer que as determinações do Tribunal de Contas da União, em razão de suas competências legais, não se submetem à decisão arbitral, que impediu a ANTT de realizar descontos tarifários que resultem no reequilíbrio econômico-financeiro do contrato de concessão. 
44.	Considerando as medidas adotadas pela ANTT desde 2019, as competências do Tribunal de Contas da União e a suspensão liminar arbitral da eficácia dos atos de reequilíbrio econômico-financeiro do contrato, entende-se que não há razões para a revogação da determinação do item 9.5.1 do Acórdão 457/2022-TCU-Plenário.  
45.	Sabe-se que o trecho entre o Km 94,9 e o Km 96,7 não foi considerado para fins de atingimento dos requisitos dos 10% das obras de duplicação, a teor do entendimento assentado nos autos (itens 260 e 261 da instrução de peça 50, p. 68) .
46.	Desse modo, não há como acolher as razões apresentadas.
CONCLUSÃO
47.	Não há nos autos elementos capazes de afastar as determinações contida nos itens 9.5.1 e 9.5.3 do Acórdão 457/2022-TCU-Plenário, porquanto remanesce (m) :
47.1.	A falta de comprovação da conclusão dos serviços relativos aos 10% da extensão total das obras de duplicação da BR-163/MT - um dos requisitos contratuais para o início da cobrança da tarifa de pedágio.
47.2.	Os motivos ensejadores do reequilíbrio econômico-financeiro do contrato de concessão, referente ao trecho entre o km 94,9 e o km 96,7 da rodovia BR-163/MT.
PROPOSTA DE ENCAMINHAMENTO
48.	Ante o exposto, submete-se à consideração superior a análise do pedido de reexame interposto pela Concessionária Rota do Oeste S.A contra o Acórdão 457/2022-TCU-Plenário, propondo-se, com fundamento no artigo 48, da Lei 8.443/1992:
a) conhecê-lo para, no mérito, negar-lhe provimento; 
b) dar ciência às partes e aos órgãos/entidades interessados.
É o relatório.

Antônio Henrique Medeiros Coutinho (OAB/DF 34.308) e outros.

Não atuou.

PEDIDO DE REEXAME EM REPRESENTAÇÃO. CONHECIMENTO PARCIAL. NEGATIVA DE PROVIMENTO. AUTORIZAÇÕES. SUSPENSÃO DOS EFEITOS TARIFÁRIOS DURANTE A VIGÊNCIA DO TERMO DE AJUSTAMENTO DE CONDUTA. EXTINÇÃO EM CASO DE CUMPRIMENTO INTEGRAL DO ACORDO. RECOMENDAÇÃO. NOTIFICAÇÃO.

REPRESENTAÇÃO (REPR)

Unidade de Auditoria Especializada em Recursos (AudRecursos).

Em análise, pedido de reexame interposto pela Concessionária Rota do Oeste S.A. (peças 157-161) contra o Acórdão 457/2022-TCU-Plenário, de relatoria do Ministro Augusto Nardes (peça 116) , que apreciou representação acerca de irregularidades em atos praticados pela Agência Nacional de Transportes Terrestres - ANTT na concessão da BR-163/MT, relacionados ao início da cobrança das tarifas de pedágio. A seguir, transcrevo os principais itens da deliberação:
9.1. conhecer da presente representação, satisfeitos os requisitos de admissibilidade previstos nos arts. 235 e 237, inciso V, do Regimento Interno deste Tribunal e no art. 103, § 1º, da Resolução-TCU 259/2014, para, no mérito, considerá-la procedente;
 (...) 
9.5. determinar à Agência Nacional de Transportes Terrestres, com fundamento no art. 43, inciso I, da Lei 8.443/1992, c/c art. 250, inciso II, do Regimento Interno do TCU, que:
9.5.1. promova, no prazo de 30 (trinta) dias, contados da ciência desta deliberação, o reequilíbrio econômico-financeiro do Contrato de Concessão da BR-163/MT em razão da existência, previamente à assunção da BR-163/MT, de trecho com múltiplas faixas entre o km 94,9 e o km 96,7, configuração que foi aproveitada pela concessionária e que resultou na redução de seus encargos com a duplicação da referida rodovia; 
9.5.2. instaure, no prazo de 30 (trinta) dias, contados da ciência desta deliberação, processo administrativo, assegurando-se o contraditório e a ampla defesa, para apurar a data em que as obras de duplicação em 10% da extensão foram efetivamente concluídas, de modo que atendesse ao escopo e aos parâmetros de desempenho do Programa de Exploração da Rodovia (PER) que integra o Contrato de Concessão da BR-163/MT (Edital nº 003/2013) ; 
9.5.3. promova, no prazo de 30 (trinta) dias, contados do desfecho do subitem anterior, o reequilíbrio econômico-financeiro do Contrato de Concessão da BR-163/MT de modo a reverter os valores indevidamente cobrados pela concessionária antes da efetiva conclusão das obras de duplicação em 10% da extensão; 
2. A recorrente requer, em síntese, a revogação das determinações contidas nos subitens 9.5.1, 9.5.2 e 9.5.3.
3. No exame de admissibilidade, conheci do pedido de reexame, suspendendo os efeitos dos subitens 9.1, 9.5, 9.5.1 e 9.5.3 da decisão recorrida, e considerei não haver sucumbência em relação ao subitem 9.5.2, consoante despacho de peça 169.
4. No exame da matéria, a Secretaria de Recursos (atualmente AudRecursos) , após analisar os argumentos da Concessionária Rota do Oeste, concluiu, em pronunciamento uníssono, por conhecer do pedido de reexame para, no mérito, negar-lhe provimento (peças 175-176) .
5. Em sede de memoriais, a ANTT requereu a suspensão dos efeitos das determinações contidas nos subitens 9.5.1 e 9.5.3 do acórdão recorrido, durante o período de execução do Termo de Ajustamento de Conduta firmado com a concessionária, bem como sua extinção em caso de efetivo cumprimento do termo (peça 177) .
6. Feitas essas considerações iniciais, passo à apreciação do recurso.
II
7. De início, reitero que o pedido de reexame deve ser parcialmente conhecido. Em relação aos subitens 9.5.1 e 9.5.3 do Acórdão 457/2022-TCU-Plenário, considero atendidos os requisitos de admissibilidade, nos termos do art. 48 da Lei 8.443/1992, c/c art. 286 do Regimento Interno do TCU. 
8. Quanto ao subitem 9.5.2 da mencionada decisão, julgo que não há sucumbência, razão pela qual não há legitimidade recursal. Isso porque a determinação ali proferida consiste em um comando feito por este Tribunal a seu jurisdicionado, com efeitos mandamentais de instauração de processo administrativo, sendo incapaz de desconstituir, por si só, o negócio jurídico de interesse da recorrente. Inclusive, a própria determinação já esclarece que caberá à ANTT assegurar o contraditório e a ampla defesa da concessionária. Ou seja, a determinação somente produzirá efeitos após a conclusão do processo administrativo.
9. Portanto, em linha com o exame de admissibilidade, entendo que o recurso interposto contra o subitem 9.5.2 não deve ser conhecido.
III
10. Quanto ao mérito, rememoro que os presentes autos versam sobre irregularidades noticiadas na concessão da BR-163/MT. Os achados decorrem de fiscalização realizada no ano de 2015 pela então SeinfraRodoviaAviação, que tinha como propósito avaliar a atuação da ANTT no recebimento dos trabalhos iniciais da 3ª Etapa do Programa de Concessões Rodoviárias Federais.
11. A determinação contida no subitem 9.5.1, ora recorrida, buscou sanear uma dessas irregularidades. 
12. Em síntese, o contrato de concessão estabelecia a obrigação de a concessionária duplicar 453,6 km da BR-163/MT, em vários subtrechos indicados no Programa de Exploração da Rodovia (PER) , anexo do contrato. Após os primeiros meses de concessão, a ANTT atestou a execução de obras de duplicação da rodovia, entre o km 0,7 e o km 117,4. 
13. Contudo, os auditores verificaram que o segmento entre o km 94,9 e 96,7 não precisou de duplicação, pois a pista já possuía múltiplas faixas antes mesmo do início da concessão. Em função disso, a antiga SeinfraRodoviaAviação concluiu que houve uma superestimativa nas medições da agência, as quais refletiram na cobrança de uma tarifa de pedágio superior à devida, tendo como critério o contrato de concessão.
14. No exame de mérito, o TCU determinou que a ANTT promovesse o reequilíbrio econômico-financeiro do contrato, no prazo de 30 dias, tendo em vista a diminuição dos encargos da concessionária nesse segmento de 1,8 km.
15. Aliás, no curso do processo (peça 86, p. 10) , a própria agência reconheceu a necessidade de promover esse reequilíbrio contratual, tanto que efetuou os cálculos e formalizou as revisões tarifárias por meio das Deliberações 1.051, de 11 de dezembro de 2019 e 256, de 6 de agosto de 2021 (peça 133, p. 4-7) .
16. Apesar disso, essas revisões não foram implementadas de forma efetiva, em razão de decisão proferida por Tribunal Arbitral, de 11 de maio de 2020, que impediu a ANTT de exigir penalidades contratuais ou impor descontos tarifários sob qualquer fundamento (peça 152, p. 142-143) .
17. Nesta fase recursal, a Concessionária Rota do Oeste argumenta que a exclusão das obras do km 94,9 ao 96,7 das metas de duplicação e a consequente redução tarifária não seriam devidas, pois a empresa teria realizado investimentos para adequar esse segmento às exigências do contrato. Ademais, defendeu que a exclusão das obras demandaria a necessidade de ajuste de todos os percentuais de desconto/acréscimo previstos em contrato. Por fim, alega que a determinação seria ineficaz, haja vista a decisão arbitral, mencionada anteriormente. 
18. No exame recursal, a Serur considerou improcedente o recurso da concessionária. 
19. Estou de acordo com as conclusões da unidade instrutiva, e adoto seus fundamentos como minhas razões de decidir. Entendo que a recorrente não trouxe argumentos aptos a descaracterizar a irregularidade identificada, pois, de fato, havia uma inconsistência no PER em relação à indicação de que o segmento entre o km 94,9 e 96,7 seria de pista simples, sendo obrigatória a sua duplicação. Considerando que a concessionária teve uma redução desse encargo contratual, o reequilíbrio econômico-financeiro se mostra necessário e adequado, de acordo com as disposições do art. 10 da Lei 8.987/1995.
20. Portanto, julgo improcedentes as razões recursais da Concessionária Rota do Oeste contra o subitem 9.5.1 do Acórdão 457/2022-TCU-Plenário.
IV
21. Por sua vez, a determinação contida no subitem 9.5.3 da decisão atacada refere-se a outra irregularidade detectada pela então SeinfraRodoviaAviação.
22. Na oportunidade, a unidade técnica questionou os atos praticados pela ANTT, relacionados à autorização para a cobrança de tarifas de pedágio na BR-163/MT. Segundo o contrato de concessão, a cobrança somente seria possível depois que a concessionária atingisse 10% da meta total de duplicação (cláusula 18.1.1 do contrato de concessão - peça 1) , numa extensão aproximada de 45 km, além de outras obrigações.
23. Contudo, a agência autorizou a cobrança de tarifas apesar de as obras de duplicação não estarem efetivamente concluídas, especialmente, pela falta de dispositivos de drenagem superficial, de proteção vegetal dos taludes e do canteiro central, e pela não conformação da faixa de domínio. Sendo assim, a unidade considerou irregular a autorização para o início da cobrança de tarifas emitida pela agência reguladora.
24. No exame de mérito, o TCU determinou à ANTT que apurasse a data de conclusão efetiva das obras e procedesse ao referido reequilíbrio contratual, de modo a reverter em favor dos usuários os valores indevidamente cobrados pela concessionária.
25. A Concessionária Rota do Oeste se insurgiu contra a determinação, argumentando, no essencial, que atendeu todos os requisitos exigidos no contrato de concessão para que a ANTT autorizasse a cobrança de pedágio. No entender da recorrente, os requisitos necessários para o início da cobrança seriam aqueles dispostos na cláusula 10.3.1, incisos (i) e (ii) , do contrato de concessão (peça 1, p. 20) , não sendo cabível a exigência de conclusão de todos os serviços relacionados aos elementos de drenagem e obras de arte correntes, aos terraplenos e à faixa de domínio.
26. Assim, a concessionária defende que há comando contratual expresso no sentido de que o início da cobrança de pedágio estaria condicionado à conclusão das obras e abertura das novas pistas ao tráfego (inciso "i") , o que seria atestado por meio do atendimento dos parâmetros de desempenho (listados no inciso "ii") . Ou seja, o contrato indicaria parâmetros específicos para o início da cobrança de pedágio, os quais não poderiam ser confundidos com os demais parâmetros existentes no PER.
27. No exame de mérito das razões recursais, a Serur concluiu improcedentes os argumentos da concessionária.
28. Concordo com o posicionamento da unidade instrutiva, e adoto seus fundamentos como minhas razões de decidir. Segundo o contrato de concessão (cláusula 10.3.1) , as obras de ampliação de capacidade "deverão estar concluídas e em operação no prazo e condições estabelecidas no PER, observados o escopo, os parâmetros técnicos e os parâmetros de desempenho previstos". Ademais, as metas somente serão atingidas "quando concluídas as obras de duplicação e respectivas melhorias" e quando "essas pistas e melhorias forem abertas ao tráfego". E ainda, estabelece a possibilidade de a ANTT "demandar a comprovação da execução de outras atividades constantes no Escopo, nos Parâmetros Técnicos e nos Parâmetros de Desempenho previstos no PER".
29. Portanto, é indubitável que o contrato estabelece três condicionantes essenciais para o alcance das metas de duplicação: a conclusão das obras, a abertura das pistas ao tráfego e o atendimento dos requisitos técnicos exigidos no PER. A primeira condicionante, a meu juízo, seria atendida a partir da execução de todos os serviços previstos no projeto executivo, incluindo aqueles relacionados a terraplenagem, drenagem, obras de arte especiais, sinalização, dispositivos de proteção e segurança etc. E não apenas isso, a concessionária deveria cumprir todos os "parâmetros técnicos" e os "parâmetros de desempenho" previstos no PER, os quais poderiam ser exigidos pela ANTT durante o ateste das obras. Ou seja, não apenas aqueles indicados na Cláusula 10.3.1, "ii".
30. Nos autos, há uma série de evidências que mostram a incompletude de dispositivos de drenagem superficial, de proteção vegetal dos taludes e do canteiro central, e a não conformação da faixa de domínio na BR-163/MT. Tal constatação, de agosto de 2015, é confirmada por notas técnicas posteriores elaboradas pela própria ANTT quando avalizou a execução das obras (peça 4, p. 16) . Com isso, vejo que a concessionária, de fato, não havia concluído as obras de duplicação, razão pela qual a agência não poderia autorizar o início da cobrança de pedágio, diante da obrigação legal a ela imposta de cumprir e fazer cumprir as cláusulas contratuais da concessão (art. 29, inciso VI, da Lei 8.987/1995) .
31. Portanto, a meu ver, a decisão da ANTT de permitir a abertura das pistas ao tráfego, e a cobrança de tarifas dos usuários, sem que elementos importantes do sistema rodoviário fossem implementados, mostrou-se desarrazoada e sem previsão contratual, ferindo os direitos dos usuários do serviço público. 
32. Ante o exposto, também julgo improcedentes as razões recursais da Concessionária Rota do Oeste contra o item 9.5.3 do Acórdão 457/2022-TCU-Plenário.
V
33. A recorrente também sustenta que seriam ineficazes as determinações dos subitens 9.5.1 e 9.5.3 do Acórdão 457/2022-TCU-Plenário, haja vista a decisão liminar arbitral (peça 152) proferida em 11 de maio de 2020, in verbis:
Fica mantida, parcialmente, a tutela de urgência concedida pelo Poder Judiciário, para que, até determinação em sentido contrário por parte do Tribunal Arbitral e/ou prolação da Sentença Arbitral Final, não sejam aplicados pela Requerida à Requerente descontos tarifários e penalidades, inclusive eventual declaração administrativa de caducidade, relacionados aos eventos e pleitos discutidos na presente arbitragem, de modo a preservar o eventual direito da Requerente ao reequilíbrio do pactuado em virtude dos eventos e pleitos discutidos na presente arbitragem;
34. Conforme o exame feito pela Serur, entendo que as determinações do Tribunal de Contas da União, devido a suas competências legais, não se submetem à decisão arbitral e por isso, não há razões para a revogação das determinações ora recorridas.
35. Logo, proponho negar provimento aos recursos interpostos pela Concessionária Rota do Oeste.
VI
36. Em sede de memoriais, a ANTT noticiou a assinatura de um Termo de Ajustamento de Conduta (TAC) com a concessionária (peças 177-178) . 
37. Em apertada síntese, o representante da agência afirma que o presente processo foi tema importante nas discussões que antecederam à assinatura do TAC, devido às repercussões econômico-financeiras das determinações contidas nos subitens 9.5.1 e 9.5.3 do acórdão ora recorrido, e seus impactos perante à viabilidade do TAC. Acrescenta que pactuou um novo cronograma de obras junto à concessionária, e que seria necessário garantir um fluxo de caixa compatível com o volume de investimentos programados. Nesse sentido, um dos eventos que poderia afetar esse fluxo de caixa seria exatamente o reequilíbrio econômico-financeiro a ser promovido conforme as determinações desta Corte nos presentes autos. Sendo assim, a agência se comprometeu a requerer ao TCU, a suspensão dos efeitos desse reequilíbrio e a sua extinção no caso de cumprimento integral do TAC.
38. Com base nessas considerações, a ANTT apresentou os seguintes pedidos:
27. Ante o exposto, requer a suspensão dos impactos econômico-financeiros decorrente das determinações contidas no Acórdão 457/2022-TCU-Plenário (Peça 116) , bem como de outras ainda a ser proferidas pelo TCU nos presentes autos, durante todo o período de execução do TAC firmado entre a ANTT e a CRO.
28. Requer, ainda, a extinção do processo e seu arquivamento após a comprovação pela ANTT nos presentes autos do efetivo cumprimento do TAC.
39. Antes de analisar esses pedidos, julgo oportuno trazer uma breve contextualização sobre a concessão da BR-163/MT, e os eventos que levaram à assinatura do mencionado Termo de Ajustamento de Conduta.
VI.1 - A Concessão da BR-163/MT
40. Primeiramente, é preciso destacar a importância da BR-163/MT para a matriz logística brasileira. Trata-se de uma via fundamental para o escoamento agrícola do Estado do Mato Grosso, que é responsável por cerca de 27% de toda a produção de grãos do país[footnoteRef:2]. [2:  Fonte: https://www.sedec.mt.gov.br/-/13895651-safra-de-graos] 
41. E toda essa crescente produção reflete no crescimento do tráfego na rodovia. Apenas em 2022, cerca de 27 milhões de veículos passaram nas praças de pedágio, sendo quase 60% de veículos comerciais[footnoteRef:3]. [3:  Fonte: https://dados.antt.gov.br/dataset/volume-trafego-praca-pedagio] 
42. Trata-se de um número significativo, superior inclusive ao que havia sido estimado pelo Poder Concedente quando elaborou seus estudos de viabilidade. Ao compararmos o volume equivalente de veículos[footnoteRef:4] previsto inicialmente com aquele efetivamente observado (real) , é possível notar essa diferença. O gráfico a seguir, feito por minha assessoria, retrata esse cenário. [4:  Volume total, ponderando-se o tipo e o número de eixos de cada veículo.] 
  Obs.: Volume real ajustado, incluídos os eixos suspensos.
Fonte: http://3etapaconcessoes.antt.gov.br/index.php/content/view/2370/Lote_7.html
https://dados.antt.gov.br/dataset/volume-trafego-equivalente-praca-pedagio 
43. Como é possível notar, no ano de 2022, por exemplo, a quantidade equivalente de veículos foi 47% superior às estimativas iniciais. 
44. Apesar da alta demanda, a execução de investimentos na rodovia se mostrou pífia nesse período, especialmente no trecho sob responsabilidade da Concessionária Rota do Oeste. De acordo com o cronograma, 453,6 km de rodovias já deveriam estar duplicadas desde 2019 (5º ano de contrato) , mas apenas 117,4 km foram concluídas. Também era prevista a execução de 27 km de vias marginais (somente 0,8 km foram entregues) , de 43 interseções (só 9 foram construídas) , de 11 passarelas de pedestres (apenas uma foi finalizada) , de 6 postos de pesagem (só um construído) , bem como a recuperação de 453,6 km de pistas existentes (apenas 78,2 km teriam sido realizados) [footnoteRef:5].  [5:  Fonte: https://portal.antt.gov.br/documents/498202/0/Voto+DDB+092-2022.pdf/e99aeacd-8672-6cfa-6b2e-f25b820dda23?t=1664976063423] 
45. E esses inadimplementos foram percebidos desde março de 2016, época em que as obras foram paralisadas.
46. Desde então, o poder executivo liderou iniciativas no sentido de adiar os cronogramas e renegociar os contratos. Um exemplo disso é a autorização para reprogramar os investimentos por até 14 anos, feita pela Medida Provisória 800, de 18/9/2017. Em função dos riscos à segurança jurídica, a MP não foi convertida em lei, e acabou não surtindo efeitos práticos no contrato da BR-163/MT. 
47. Devido à falta de providências efetivas por parte da ANTT em relação à inadimplência contratual da concessionária, esta Corte determinou uma série de medidas à agência, por meio do Acórdão 2644/2019-TCU-Plenário (Relator Min. Bruno Dantas) , entre as quais: o reequilíbrio econômico-financeiro, a execução das garantias contratuais, e a abertura de processo para a extinção antecipada da concessão, por caducidade.
48. Entretanto, devido a decisões judiciais e arbitrais liminares (peça 152) , obtidas em 2020, a ANTT deixou de promover efetivamente o reequilíbrio econômico-financeiro pela não execução das obras. Ao final das contas, a concessionária acabou arrecadando cerca de R$ 753 milhões3 a mais do que deveria em todo esse período de inadimplemento. E mais, a agência ficou impedida de aplicar penalidades à concessionária, inclusive a declaração de caducidade.
49. Posteriormente ao Acórdão 2644/2019-TCU-Plenário, a ANTT autuou processo administrativo com vistas a apurar os inadimplementos da concessionária e assinar prazos para correção. Ao final desse processo, a concessionária não conseguiu regularizar suas pendências e, em 2021, a agência instaurou outro processo com vistas à declaração de caducidade.
50. Nesse período, outras iniciativas foram tentadas no sentido de que houvesse alguma solução de mercado, como a troca de controle acionário da concessão. Contudo, em razão da falta de atratividade financeira do negócio, essa solução acabou não prosperando. Isso porque existe um passivo regulatório expressivo causado pelo descumprimento do contrato, além da grande quantidade de obras e outros investimentos pendentes de execução. Diante desse insucesso, a concessionária requisitou a extinção amigável do contrato, em dezembro de 2021, nos termos da Lei 13.448/2017. 
51. Ao longo de todo esse período, o que se observou, portanto, foi a paralisia dos investimentos na BR-163/MT. Como consequência, o número de acidentes na rodovia aumentou expressivamente. Em 2015, a ANTT registrou ao todo 3.224 ocorrências, com 1.372 vítimas, que vão desde ferimentos leves até óbito. Já em 2021, o número de acidentes atingiu seu auge, com 4.135 ocorrências (aumento de 28%) , com 1.415 vítimas, sendo 104 fatais[footnoteRef:6]. [6:  Fonte: https://dados.antt.gov.br/dataset/acidentes-rodovias] 
52. A meu juízo, esses dados de acidentes são extremamente graves, e são explicados principalmente pela não realização das obras, pois os usuários estão sendo expostos a uma rodovia inadequada há vários anos, o que propicia acidentes graves, como colisões frontais, laterais e atropelamentos. Assim, ao deixar de duplicar a rodovia, construir uma interseção, ou uma passarela, por exemplo, quem sofre as consequências são os usuários, a ponto de pagar com a sua própria vida a inação dos órgãos e entidades responsáveis.
53. Assim, desde a interrupção das obras em março de 2016, o Estado, os usuários, e a sociedade como um todo vêm sofrendo os severos prejuízos causados pelo inadimplemento da concessão da BR-163/MT. Se por um lado a agência reguladora não fez cumprir o contrato, por falhas em sua atuação que remontam desde o início da concessão - como visto nos presentes autos -, por outro, um emaranhado de decisões liminares, judiciais e arbitrais, a impossibilitaram de adotar medidas efetivas de extinção antecipada do contrato.
54. Desse modo, apesar de os investimentos terem sido paralisados desde 2016, apenas em outubro de 2021 a ANTT iniciou processo tendente a extinguir o contrato por caducidade, e somente em dezembro de 2021 iniciou o processo de extinção amigável (relicitação) .
55. Já no ano de 2022, a situação se agravou ainda mais, e considerando que a relicitação permitiria o retorno das obras apenas num cenário de médio prazo, a ANTT e o Governo do Estado do Mato Grosso iniciaram tratativas com vistas a agilizar à retomada das obras.
56. Ao final das discussões, a agência e a concessionária formularam uma proposta de Termo de Ajustamento de Conduta (TAC) , que foi apreciada pelo TCU em processo de acompanhamento (TC Processo 019.064/2022-5) . Nos termos do Acórdão 2139/2022-TCU-Plenário (Relator Min. Bruno Dantas) , esta Corte não vislumbrou óbices à celebração do TAC, sem prejuízo de dar ciência de algumas impropriedades verificadas. 
VI.2 - O Termo de Ajustamento de Conduta
57. Após a aprovação pelo Tribunal, o TAC foi assinado em 4/10/2022 (peça 178) .
58. Em linhas gerais, o acordo previu a troca do controle acionário da concessão para a MT Participações e Projetos S.A., que é uma sociedade de economia mista vinculada ao Estado do Mato Grosso. Além disso, estabeleceu uma série de obrigações entre as partes. As principais assumidas pela concessionária foram:
i. promover o ajustamento de conduta, saneando as inexecuções contratuais, no prazo de 8 (oito) anos contados do início da eficácia deste TAC Plano de Ação, de acordo com o cronograma de execução previsto no Anexo B; (...) 
vii. renunciar integralmente às pretensões judiciais e arbitral de declaração da nulidade de penalidades aplicadas e de processos sancionadores em curso; (...) 
ix. complementar o requerimento de troca de controle acionário apresentado à ANTT, observando as normas aplicáveis, no prazo de até 30 (trinta) dias, contados da data da assinatura do presente TAC, podendo esse prazo ser prorrogado justificadamente.
x. Aplicar, com recursos de capital próprio do novo acionista, para assegurar a imediata retomada dos investimentos, o valor de R$1.200.000.000,00 (um bilhão e duzentos milhões de reais) , de acordo com o seguinte fluxo financeiro: (...) 
[Cláusula Segunda - destaques inseridos]
59. Por parte da ANTT, as principais obrigações assumidas foram:
i. anuir com a troca de controle acionário da CONCESSIONÁRIA, viabilizada nos termos deste instrumento, desde que atendidas as exigências estabelecidas nas normas legais e regulamentares;
ii. suspender os procedimentos administrativos sancionadores em curso ou cujo fato gerador seja anterior à eficácia deste instrumento, com a suspensão do prazo prescricional, e posterior extinção, caso cumpridas as condições expressas neste instrumento;
iii. extinguir os passivos regulatórios relacionados no Anexo C e os processos sancionadores em curso relacionados no Anexo D, caso cumpridas as condições expressas neste instrumento; (...) 
v. estabelecer como tarifas para início de cumprimento do TAC os valores aprovados na 6ª Revisão Ordinária, conforme art. 4º da Deliberação nº 258, de 16 de setembro de 2022, acrescidos da variação do IPCA no período correspondente à 7ª Revisão Ordinária.
vi. requerer ao Tribunal de Contas da União a autorização para a ANTT suspender, durante todo o período de execução do TAC, eventuais impactos econômico-financeiros decorrentes de determinações já exaradas ou ainda a ser proferidas nos Processos TC n° Processo 032.830/2016-5 e Processo 023.217/2015-4 e a respectiva autorização também para extinguir tais impactos após o efetivo cumprimento do TAC; 
[Cláusula Terceira - destaques inseridos]
60. Como se nota, a agência se comprometeu a requerer ao TCU a suspensão de eventuais impactos econômico-financeiros decorrentes das determinações proferidas nestes autos; e a autorização para extingui-los após o efetivo cumprimento do TAC.
61. Desse modo, em sede de memoriais (peças 177-178) , a ANTT formalizou o requerimento que reflete as obrigações por ela assumidas no TAC.
62. Feita essa contextualização, passo a discorrer sobre o pedido.
VI.3 - Análise do requerimento da ANTT
63. De início, observo que o termo de ajustamento de conduta é um instrumento utilizado pela agência para corrigir os descumprimentos de obrigações contratuais pelos agentes regulados, nos termos da Resolução-ANTT 5.823/2018. Via de regra, são estabelecidos novos prazos e condições para que o agente possa corrigir ou compensar as obrigações descumpridas e eventualmente reparar os danos causados. 
64. Entretanto, o acordo firmado entre a ANTT e a Concessionária Rota do Oeste ultrapassa os contornos de um termo de ajustamento usual, avançando em questões que afetam o equilíbrio econômico-financeiro do contrato:
4.4. Dentro de 1 ano após o início da eficácia do presente TAC será celebrado termo aditivo contratual entre as partes, com o seguinte objeto:
i. a ampliação do prazo do Contrato de Concessão por 5 (cinco) anos, por interesse público;
ii. estabelecimento da alocação de riscos relativos a eventuais impactos decorrentes da operação de novas ferrovias concorrentes com a rodovia concedida, ainda que tenham sido autorizadas anteriormente à assinatura do presente TAC;[Cláusula Quarta - destaques inseridos]
65. Além do mais, conforme a Cláusula Terceira, anteriormente destacada, a agência permitiu a extinção dos passivos regulatórios e dos processos sancionadores em caso de cumprimento do TAC. Ou seja, todos os recursos arrecadados a maior pela concessionária poderão ser anistiados.  
66. Assim, noto que a ANTT promoveu alterações no equilíbrio contratual, aparentemente contrastando com o disposto na Lei 8.987/1995: "Em havendo alteração unilateral do contrato que afete o seu inicial equilíbrio econômico-financeiro, o poder concedente deverá restabelecê-lo, concomitantemente à alteração".
67. Porém, vejo que essa questão não passou despercebida pelo TCU quando do julgamento do Acórdão 2139/2022-TCU-Plenário. Em verdade, o Tribunal não impôs óbices a essas alterações do equilíbrio econômico-financeiro por considerar que o novo acionista da concessão será uma entidade pública:
33. Todavia, a situação adquire contornos distintos quando se considera que a companhia que pretende assumir o controle da concessão da rodovia BR-163/MT é uma empresa controlada pelo poder público. Segundo seu relatório de gestão, o governo do estado do Mato Grosso detém 99,99% das ações da MT-PAR (disponível em https://www.mtpar.mt.gov.br/relatorio-de-gestao-e-balanco-anual, acesso em 25/9/2022) .
34. Nesse aspecto, considerando o interesse público que rege a atuação de ambas as partes do ajuste a ser celebrado, acredito que algumas disposições podem ser excepcionalmente adotadas a fim de permitir a solução que melhor atende ao interesse da coletividade.
35. Não é demais destacar que, no que tange à gestão das rodovias federais, a União está autorizada a delegar a administração de rodovias aos estados, ao Distrito Federal e aos municípios, inclusive para a exploração mediante concessão (Lei 9.277/1996) . Mais ainda, a União pode transferir rodovias ou trechos de rodovias federais, mediante doação, a esses mesmos entes (Lei 12.379/2011, art. 18) . Portanto, seria de excessivo rigor exigir, no negócio em questão, a integral observância das cláusulas que regem um contrato de concessão firmado inicialmente com uma empresa particular, na medida em que o eventual novo controlador é parte da administração pública estadual. 
 (...) 
81. Faço novamente a ressalva de que a condição específica deste TAC, que é celebrado entre duas entidades públicas, é elemento distintivo essencial para permitir alterações contratuais como essa em análise. Isso porque a extensão do prazo da concessão também altera o equilíbrio econômico-financeiro do contrato, não sendo possível concedê-la em benefício de um particular sem que esse tenha demonstrado os correspondentes encargos assumidos em contrapartida. No presente caso, todavia, o beneficiário é o próprio estado do Mato Grosso e, em última análise, os usuários da rodovia, que poderão ter viabilizada uma solução célere para uma concessão que se encontra em difícil situação e que é de vital importância para a sociedade e a economia mato-grossenses.
[Voto Condutor do Acórdão 2139/2022-TCU-Plenário]
68. Desse modo, o Tribunal aquiesceu à possibilidade de a ANTT, por meio do mencionado TAC, realizar alterações contratuais que afetassem o equilíbrio econômico-financeiro do contrato original, tendo como norte o atendimento ao interesse público e como condição essencial a natureza pública do novo acionista.
69. Dito isso, ressalto que as determinações contidas nos presentes autos também fazem menção a questões relacionadas ao equilíbrio contratual. Nos subitens 9.5.1 e 9.5.3, o Tribunal determinou a adoção de providências à agência, com vistas ao reequilíbrio econômico-financeiro do contrato. E assim o fez devido à necessidade de compensar, na receita da concessionária, os efeitos da redução dos seus encargos no segmento entre o km 94,9 e 96,7, e do início da cobrança de pedágio sem que as obras de duplicação estivessem plenamente concluídas em 10% da extensão total, como já discutido neste voto.
70. Tais determinações continuam válidas em seus fundamentos, porém, a ANTT pretende que os seus efeitos tarifários sejam suspensos durante a vigência do TAC, com posterior extinção no caso de cumprimento integral. Assim, a concessionária não teria sua tarifa de pedágio diminuída de maneira imediata por conta dessas determinações, mas apenas no caso de não cumprimento do TAC.
71. Nesse sentido, vejo que esta Corte permitiu, por meio do Acórdão 2139/2022-TCU-Plenário, uma flexibilidade maior do termo de ajustamento de conduta da BR-163/MT, de maneira a incluir, também, cláusulas que interferissem no equilíbrio econômico-financeiro original do contrato. Deste modo, não viu óbices à prorrogação do contrato por 5 anos, e à manutenção da tarifa de pedágio sem os devidos descontos pelo atraso das obras e pelo valor arrecadado indevidamente pela concessionária. Também não impôs barreiras à suspensão dos processos administrativos sancionadores da agência em desfavor da empresa.
72. Sendo assim, este Tribunal autorizou que o TAC transacionasse obrigações afetas ao equilíbrio econômico-financeiro do contrato. Logo, por coerência, deveria permitir que fossem também transacionados os desequilíbrios contratuais observados em decisões anteriores da própria Corte. 
73. Até porque, caso contrário, estaria a impedir a eficácia desse acordo, cuja minuta foi anteriormente aprovada:
4.2. A eficácia do presente TAC fica sujeita às seguintes condições sucessivas e cumulativas: (...) 
v. o acolhimento, pelo Tribunal de Contas da União, dos requerimentos formulados pela ANTT, previstos no item vi da Cláusula Terceira.
[Cláusula Quarta - destaques inseridos]
vi. requerer ao Tribunal de Contas da União a autorização para a ANTT suspender, durante todo o período de execução do TAC, eventuais impactos econômico-financeiros decorrentes de determinações já exaradas ou ainda a ser proferidas nos Processos TC n° Processo 032.830/2016-5 e Processo 023.217/2015-4 e a respectiva autorização também para extinguir tais impactos após o efetivo cumprimento do TAC; 
[Cláusula Terceira - destaques inseridos]
74. Logo, considerando a necessidade de harmonia entre os julgados, não vejo óbices a que esta Corte autorize a ANTT a suspender os efeitos econômico-financeiros dos subitens 9.5.1 e 9.5.3 do Acórdão 457/2022 durante o prazo de vigência do TAC, bem como extingui-los no caso de cumprimento integral do acordo.
75. Assim, caso haja descumprimento das obrigações do termo de ajustamento de conduta por parte da concessionária, mesmo que de forma parcial, a ANTT deverá adotar as providências determinadas nos subitens 9.5.1 e 9.5.3 mencionados acima, na revisão ordinária subsequente à constatação de inadimplemento.
76. Ressalto que o entendimento ora proposto decorre de duas características essenciais do caso em concreto. Primeiro, é a menção expressa, no termo de ajustamento de conduta, dos efeitos econômico-financeiros relativos às determinações contidas nestes autos. Assim sendo, o mesmo tratamento não deveria ser dado em relação a deliberações do Tribunal não contidas no acordo.
77. Segundo, é o fato de que o controle das ações da concessionária será assumido por uma empresa de natureza pública, conforme já esclarecido no Acórdão 2139/2022-TCU-Plenário. Sendo assim, vejo óbices legais para a adoção dos mesmos termos nos casos em que a nova acionista seja uma empresa de natureza privada, especialmente por afronta aos princípios da moralidade, impessoalidade, e da isonomia entre os licitantes.
78. Reforço essa questão porque existem algumas iniciativas por parte da agência reguladora no sentido de estender os critérios adotados nos caso da BR-163/MT para outras concessões. Um exemplo disso é a minuta do RCR3 - Regulamento de Concessões Rodoviárias, que está em fase de audiência pública[footnoteRef:7]: [7:  Fonte: https://participantt.antt.gov.br/Site/AudienciaPublica/VisualizarAvisoAudienciaPublica.aspx?CodigoAudiencia=528] 
Art. 13. O regime de recuperação regulatória poderá abranger as seguintes medidas, entre outras necessárias à viabilização da concessão:
I - reprogramação de obrigações vencidas e vincendas;
II - antecipação ou diferimento de incidência de débitos e créditos acumulados;
III - antecipação de receitas tarifárias;
IV - suspensão dos atos de cobrança de multas aplicadas transitadas em julgado;
V - suspensão da aplicação de novas penalidades pelo descumprimento de determinadas obrigações;
VI - desconto de até 30% (trinta por cento) sobre o montante total de multas aplicadas;
VII - prorrogação do prazo da concessão;
VIII - transferência de controle societário da concessionária.
79. Diante disso, considero importante reforçar que a proposta ora submetida ao Plenário não serve como precedente para situações semelhantes que envolvam entidades privadas, por entender que a repactuação contratual, da magnitude acima sugerida, não encontra amparo nas leis vigentes quando envolve empresas dessa natureza.
80. Caso contrário, além de afrontar a ordem jurídica vigente, a agência estaria a oficializar uma postura leniente com os descumprimentos contratuais. Trata-se de um comportamento regulatório que em nada contribui com a segurança jurídica, com a criação de um ambiente administrativo íntegro, e com o atendimento aos anseios da sociedade.
VII
81. Em derradeiro, gostaria de trazer algumas considerações finais a respeito da condução das concessões rodoviárias no Brasil, especialmente sobre os problemas que vem impactando na paralisia dos investimentos, afetando os milhões de usuários que ali trafegam diariamente.
82. Em rápida síntese, entendo que o programa de concessões existe com a perspectiva de disponibilizar aos usuários das rodovias melhores condições de infraestrutura, segurança e atendimento. Isso é possível por meio da realização de investimentos e da prestação adequada de serviços, em um patamar superior àquele que seria feito pela administração pública, diante da sua capacidade orçamentária limitada.
83. Entretanto, percebo que não somente a BR-163/MT, mas também outras rodovias desse programa sofrem uma estagnação dos investimentos e um inadimplemento relevante. Logo, o programa de concessões que deveria servir para impulsionar as obras de infraestrutura, em muitos casos, tem trazido barreiras ao desenvolvimento das principais rodovias do Brasil, servindo de entrave ao crescimento econômico e social das regiões por elas conectadas, como é o caso do Estado do Mato Grosso.
84. Uma prova disso é a quantidade de investimentos que são contratados, mas não saem do papel. Em situações semelhantes à BR-163/MT estão as rodovias cujas concessionárias já solicitaram a devolução amigável prevista na Lei 13.448/2017, como a BR-163/MS, a BR-060/153/262/DF/GO/MG, a BR-040/DF/GO/MG, a BR-101/RJ, a BR-101/ES/BA, e a BR-393/RJ, bem como aquelas com relevantes inadimplementos, como a BR-116/324/BA e a BR-153/SP.
85. Como agravante, boa parte desses problemas se arrastam há quase 10 anos, sem que os órgãos representantes do poder concedente tomem medidas efetivas e ágeis para retomar os investimentos para essas rodovias. 
86. Entendo que o Ministério dos Transportes e a ANTT devem priorizar os processos de relicitação, quando cabíveis, para que a gestão das rodovias por um novo concessionário seja feita da forma mais rápida possível, com segurança jurídica e previsibilidade a todas as partes. Digo isso porque, apesar de passados quase 6 anos de vigência da lei, nenhuma relicitação foi concluída até o presente momento.
87. Para aquelas concessões não aderentes à relicitação, cabe a atuação estatal para que outras medidas legais sejam adotadas, incluindo a caducidade da concessão. Afinal, o Poder Público não pode manter contrato com concessionárias que não cumprem suas obrigações.
88. Nesse sentido, considerando os danos relevantes que algumas concessões têm causado à sociedade e ao patrimônio público, entendo que cabe a este Tribunal de Contas da União o desenvolvimento de ações de controle que garantam mais tempestividade aos processos de relicitação cabíveis, sem prejuízo à adoção de outras medidas legalmente previstas, que permitam a retomada dos investimentos.
	Diante do exposto, voto para que seja adotada a minuta de acórdão que ora submeto à apreciação deste Colegiado.
TCU, Sala das Sessões, em 31 de maio de 2023.
Ministro VITAL DO RÊGO 
Relator
Volume Equivalente de Veículos 
Real	2016	2017	2018	2019	2020	2021	2022	96621173.43173027	94649000.906074747	101215020.58948776	102605839.95708859	105362572.99229226	115183921.89913802	120728055.89374654	Previsto	2016	2017	2018	2019	2020	2021	2022	78800612.822543889	81351183.020431921	83987316.778656274	75570221.1488634	77566469.014504015	79615792.164699525	81719610.955443785	Volume (milhões)